ACORDAO-COMPLETO-2430295

ACÓRDÃO 11601/2020 ATA 37/2020 - SEGUNDA CÂMARA

VISTOS, relatados e discutidos estes autos de tomada de contas especial acerca de irregularidades perpetradas na execução do Contrato de Prestação de Serviços 6/2008, celebrado entre a Universidade Federal do Estado do Rio de Janeiro (UNIRIO) e a Fundação de Apoio à Universidade do Rio de Janeiro (Furj) .
ACORDAM os ministros do Tribunal de Contas da União, reunidos em sessão da 2ª Câmara, ante as razões expostas pela relatora, e com fundamento nos arts. 1º, inciso I, 16, inciso III, alínea "c" e §§ 2º e 3º, 19, 23, inciso III, 26, 28, incisos I e II, e 57 da Lei 8.443/1992 c/c os arts. 214, inciso III, alínea "a", e 215 a 217 do Regimento Interno, em: 
9.1. acolher as alegações de defesa de Telma Nunes de Sá e Esther Hermes Lück, excluindo-as da presente relação processual;
9.2. rejeitar as alegações de defesa apresentadas pela Fundação de Apoio à Universidade do Rio de Janeiro e por Fernando Sérgio de Melo Portinho e Luiz Carlos Dias da Costa;
9.3. julgar irregulares as contas da Fundação de Apoio à Universidade do Rio de Janeiro e de Fernando Sérgio de Melo Portinho e Luiz Carlos Dias da Costa;
9.4. condená-los, solidariamente, ao recolhimento aos cofres do Tesouro Nacional dos valores abaixo dispostos, atualizados monetariamente e acrescidos de juros de mora da data do débito até a data do pagamento, excluindo o valor já ressarcido:
	Valor Original 
	Data da ocorrência
	Débito

	R$ 561.265,10
	1/11/2009
	Débito

	R$ 58.362,63
	27/10/2010
	Crédito

9.5. aplicar-lhes multas individuais de R$ 75.000,00 (setenta e cinco mil reais) , a serem recolhidas aos cofres do Tesouro Nacional, com atualização monetária calculada da data deste acórdão até a data do pagamento, se este for efetuado após o vencimento do prazo abaixo estipulado;
9.6. fixar prazo de 15 (quinze) dias, a contar das notificações, para comprovação, perante o Tribunal, do recolhimento das dívidas acima imputadas;
9.7. autorizar a cobrança judicial das dívidas, caso não atendidas as notificações;
9.8. determinar à Universidade Federal do Estado do Rio de Janeiro que, caso notificada pelo TCU da não comprovação do recolhimento das dívidas, efetue o respectivo desconto na remuneração dos responsáveis, em favor do Tesouro Nacional, na forma estabelecida pela legislação pertinente;
9.9. autorizar o pagamento das dívidas em até 36 (trinta e seis) parcelas mensais consecutivas, caso venha a ser solicitado pelos responsáveis antes do envio do processo para cobrança judicial;
9.10. fixar o vencimento da primeira parcela em 15 (quinze) dias, a contar do recebimento das notificações, e o das demais a cada 30 (trinta) dias, com incidência dos respectivos encargos legais sobre o valor de cada prestação; 
9.11. alertar aos responsáveis que a inadimplência de qualquer parcela acarretará vencimento antecipado do saldo devedor;
9.12. enviar cópia desta decisão aos responsáveis e ao procurador-chefe da Procuradoria da República no Estado do Rio de Janeiro, para as providências cabíveis.

Tomada de Contas Especial acerca de irregularidades perpetradas na execução de contrato de prestação de serviços  celebrado entre a Universidade Federal do Estado do Rio de Janeiro a Fundação de Apoio à Universidade do Rio de Janeiro.

Segunda Câmara

Universidade Federal do Estado do Rio de Janeiro.

3. Responsáveis: Esther Hermes Lück (CPF XXX.456.887-XX), Fernando Sérgio de Melo Portinho (CPF XXX.926.607-XX), Fundação de Apoio à Universidade do Rio de Janeiro (CNPJ 06.265.414/0001-29), Luiz Carlos Dias da Costa (CPF XXX.481.707-XX) e Telma Nunes de Sá (CPF XXX.168.647-XX).

13.1. Ministros presentes: Augusto Nardes (na Presidência), Aroldo Cedraz, Raimundo Carreiro e Ana Arraes (Relatora).
13.2. Ministros-Substitutos presentes: Marcos Bemquerer Costa e André Luís de Carvalho.

ACORDAO-COMPLETO-2515784

Acórdão 1051/2022 - Segunda Câmara

ACORDAO-COMPLETO-2545566

Acórdão de Relação 5300/2022 - Segunda Câmara

Acórdão de Relação

ANA ARRAES

Reproduzo como parte do relatório a instrução da unidade técnica, a qual contou com a anuência de seu corpo dirigente. Posteriormente, disponho o parecer do Ministério Público junto ao TCU:
"INTRODUÇÃO
1.	Cuidam os autos de tomada de contas especial instaurada pela Universidade Federal do Estado do Rio de Janeiro (UniRio) , em desfavor do Sr. Fernando Sérgio de Melo Portinho, à época presidente da convenente - Fundação de Apoio à Universidade do Rio de Janeiro (Furj) , signatário do convênio, em razão da impugnação total das despesas realizadas com os recursos destinados à execução do Contrato de Prestação de Serviços 6/2008, firmado sob a égide do Convênio 81/2005 (peça 1, p. 37-41) , tendo por objeto a execução do projeto de implantação e oferta dos cursos de especialização em novas tecnologias para o ensino da matemática e curso sequencial em empreendedorismo para o 1° e 2° semestres da Universidade Aberta do Brasil (UAB) .
Os autos mereceram instrução nas peças 8, 20 e 38.
HISTÓRICO 
3. 	Conforme disposto no item quinto do Plano de Trabalho do Contrato de Prestação de Serviços 6/2008 (peça 1, p. 7- 9) , foi previsto para a execução do objeto o valor de R$ 561.265,10, liberado mediante a ordem bancária 2008OB900810, de 5/5/2008 (peça 1, p. 46) . Não foi possível apurar a data em que tal valor foi creditado na conta corrente, tendo em vista que não constam, nos autos, os extratos bancários. 
4.	Na cláusula segunda do Contrato 6/2008, cuja publicação no DOU (peça 1, p. 36) ocorreu em 20/3/2008, a vigência da avença foi estabelecida por um prazo doze meses, a partir da data de sua publicação, podendo ser prorrogado por igual período até o máximo de 60 meses. A cláusula oitava (peça 1, p. 40) , ao tratar da operacionalidade do ajuste, estabeleceu:
O acompanhamento e a fiscalização da execução do presente Contrato será efetuado pela Servidora ESTHER H. LUCK, matrícula Siape-CEFET n° 3080307, que será a Gestora do mesmo, cabendo a ela o disposto nos artigos 67 e 73 da Lei 8.666/93 e suas alterações e ao final do presente Contrato: 
- À Furj, apresentar prestação de contas dos recursos repassados nos moldes, formato e em acordo com a Instrução Normativa STN 01, de 15 de janeiro de 1997, ao gestor indicado por portaria pela Reitoria da UNIRIO; 
- Ao Gestor, emitir parecer sobre as informações prestadas pela Furj, atender ao requerido no art. 73, da Lei 8.666/93 e encaminhar a referida prestação de contas à DICON para apreciação; 
- A UniRio, através da Dicon, apreciar, solicitar correções (quando couber) e encaminhar ao órgão de controle interno da UniRio para análise e pronunciamento.
5.	Em 6/7/2010, após esgotadas todas as medidas administrativas internas visando obter informações quanto à execução dos recursos públicos transferidos à Furj, a Divisão de Controle de Contratos, Convênios e Prestação de Contas (Dicon/UniRio) , sugeriu a instauração de tomada de contas especial (peça 1, p. 49-50) .
6.	Atendendo à solicitação, a Pró-Reitora de Administração da UniRio encaminhou ofício à Superintendência Geral da Furj relacionando 27 processos (dentre os quais, o processo objeto desta TCE) em que a mencionada fundação ainda não havia apresentado as respectivas prestações de contas, apesar de todos os prazos já terem sido esgotados (peça 1, p. 51-53) .
7.	A Dicon/UniRio, em 30/9/2010 (peça 1, p. 160-161) , após análise da documentação encaminhada como resposta (peça1, p. 54) , mormente pela não apresentação de extratos na documentação, manifestou-se, por meio do Ofício/UniRio/Proad 162/2010, de 5/10/2010, pela não aprovação das contas e pela notificação da Furj para recolhimento do valor repassado, devidamente corrigido (peça 1, p. 162) .
8.	Em 22/12/2010, a Superintendência Geral da Furj encaminhou comprovação de restituição do valor de R$ 58.362,63, ocorrida em 27/12/2010 (peça 1, p. 168-169) . 
9.	O parecer da Dicon 03/2012 concluiu pela não aprovação da prestação de contas apresentada pela fundação de apoio e solicitou a instauração de tomada de contas especial (peça 1, p. 176-178) .
10.	No Relatório de Tomada de Contas Especial 007/2013, datado de 13/12/2013 (peça 1, p. 191-203, peça 2, p. 2) , em que os fatos estão circunstanciados, a responsabilidade pelo débito remanescente, no valor histórico de R$ 289.879,12, foi atribuída à Furj e ao Sr. Fernando Sergio de Melo Portinho, presidente dessa fundação no período de 23/3/2004 a 19/11/2009, em razão da não comprovação de parte dos recursos transferidos pelo convênio em comento.
11.	 Após encaminhamento de ofício ao Sr. Fernando Sergio de Melo Portinho, que até então não havia sido ouvido, para se manifestar, em 8/10/2014 (peça 2, p. 13) , emitiu-se nova versão do Relatório de Tomada de Contas Especial, com data de 10/11/2014 (peça 2, p. 15-28) , no qual fez-se referência à notificação encaminhada ao expresidente da Furj, sem que o mesmo tivesse se manifestado (peça 2, p. 26) , de modo que se manteve a responsabilidade, no valor histórico de R$ 289.879,12, atribuída à Fundação de Apoio a Universidade do Rio de Janeiro (Furj) e ao Sr. Fernando Sergio de Melo Portinho. 
12.	Em 1/12/2014, o Sr. Fernando Sergio de Melo Portinho entregou sua resposta (peça 2, p. 29-35) , na qual afirma: (i) que exerceu a presidência da fundação desde a sua constituição, em 2003, até 19/11/2009; (ii) que seu cargo possuía natureza honorária, sem poder de executar as despesas da entidade, nem tampouco administrá-la diretamente, (iii) que 	a gestão executiva e as operações administrativas, financeiras e finalísticas da entidade competiam ao superintendente e ao diretor financeiro; (iv) que 	o conselho curador e o conselho fiscal exerciam o controle administrativo e fiscal das atividades desempenhadas pelos operadores administrativos e financeiros da entidade; (v) que inexistiria, portanto, nexo causal entre as condutas que pudessem ser praticadas pelo ex-presidente da Furj e o resultado de eventual débito decorrente da gestão executiva da fundação; (vi) que 	a fundação possui personalidade jurídica própria, não se confundindo a pessoa jurídica com a pessoa física de seu ex-presidente, de modo que as obrigações assumidas por aquela não poderiam ser transferidas para seus representantes, sob risco de desconsideração ilegal da personalidade jurídica da instituição; (viii) que para a desconsideração da personalidade jurídica, conforme disposto no art. 50 do Código Civil, é primordial que se comprove o abuso da personalidade jurídica, caracterizado pelo desvio de finalidade ou pela confusão patrimonial; (ix) que não seria possível imputar-lhe as dívidas retratadas, haja vista que apenas ocupava o cargo de forma honorária, não tendo assumido qualquer dívida em nome próprio ou praticado qualquer ato de gestão temerário; (x) que em nenhum momento foi sequer informado da existência deste processo, não tendo tido acesso ao mesmo e, em decorrência, não podendo ofertar defesa nos autos, o que tornaria este processo de TCE nulo em relação à sua pessoa, já repousando suposta condenação à Furj.
13.	Em razão de diversas falhas de caráter formal desta TCE, apontadas no parecer 006/2014/Audin (peça 2, p. 37-39) e no despacho DPPCE/DP/SFC/CGU-PR 3232/2015 (peça 2, p. 89-93) , foram emitidas duas versões do Relatório Complementar do Tomador de Contas Especial 004/2015, datadas de 7/8/2015 (peça 2, p. 102-105) e de 14/8/2015 (peça 2, p. 116-119) .
14.	Após reanálise da prestação de contas (peça 2, p. 128-130, peça 2, p. 133, peça 2, p. 135-136, peça 2, p. 141 e p. 155) , a Gerência de Contratos e Convênios da UniRio, concluiu que não ficou demonstrado o nexo de causalidade entre o pactuado e o realizado, ocasionando a não aprovação da prestação de contas em sua totalidade, resultando no débito de R$ 517.771,05 (R$ 561.265,10 repassado; somado a R$ 14.868,58, de rendimento da aplicação; subtraído de R$ 58.362,63, recolhidos ao Tesouro Nacional. 
15.	Questionado a respeito, o representante legal da Furj informou: (i) que todos os contratos ensejadores da apuração em tela foram assinados pelo então presidente da fundação, Sr. Fernando Sergio de Melo Portinho; (ii) que em 2010, quando se dissolveram a administração da fundação e seus conselhos, todos os projetos foram interrompidos, de forma unilateral, pelo presidente da fundação à época, Sr. Álvaro Reinaldo de Souza, que, imprudentemente, devolveu os recursos à Universidade Federal do Estado do Rio de Janeiro, em Guias de Recolhimento da União, sem a devida identificação dos valores atinentes a cada projeto; (ii) tal medida suscitou as tomadas de contas especiais, visto que os procedimentos legais não foram obedecidos, fato que gerou enorme dificuldade na apuração realizada pela comissão em conjunto com a fundação. Adicionalmente, os arquivos foram retirados arbitrariamente do ambiente institucional pelo mesmo presidente, para diversos depósitos, o que tentou ser contornado pelos presidentes posteriores, porém a lamentável medida deixou tais arquivos completamente desorganizados, com grande possibilidade de que boa parte tenha sido extraviada; (iv) apesar do esforço despendido, não foi possível justificar o débito gerado e evitar a inscrição da fundação no Cadin, e dos responsáveis legais no Siafi, conforme art. 2°, inciso I, da Lei 10.522/2002, e art. 3° da IN TCU 71/2012, cumprindo salientar que todas as tomadas de contas especiais foram remetidas para a 3ª Promotoria de Fundações do Ministério Público do Estado do Rio de Janeiro, seguindo a postura de total transparência adotada na atualidade (peça 2, p. 139-141, peça 2, p. 151-152) .
16.	Mais uma vez questionado, dessa vez por meio do Ofício TCE/Port. 992/2015 05/2015 (peça 2, p. 153-155) , de 23/11/2015, o Sr. Fernando Sergio de Melo Portinho, em 7/12/2015 (peça 2, p. 157-174) , manteve os argumentos de sua defesa anterior, incluindo item com considerações sobre a mitigação à ampla defesa e ao contraditório em razão do lapso de mais de oito anos entre a execução do contrato e a citação do defendente (peça 2, p. 260-271) , reforçando a ideia da mitigação da ampla defesa e do contraditório em razão do injustificável excesso de prazo levado pela administração para apurar eventual inconsistência na aplicação de recursos públicos é questão recorrente apreciada pelo TCU, de os contratos firmados com a Furj terem ocorridos entre 2007 e 2008, e sua citação ter ocorrido em 2015, e que após a sua saída pelo menos outros três presidentes já assumiram a direção da fundação. Por fim, aponta que o TCU, tratando de caso semelhante, determinou o arquivamento da tomada de contas especial (Acórdão 2296/2013-TCU-Segunda Câmara e 462/2009-TCU-Plenário) .
17.	Foi, então, emitido o Relatório Complementar do Tomador de Contas Especial 007/2015, datado de 17/12/2015 (peça 2, p. 177-180) , com entendimento pela manutenção da responsabilidade atribuída à Fundação de Apoio a Universidade do Rio de Janeiro (Furj) e ao Sr. Fernando Sergio de Melo Portinho. Foi utilizado, no demonstrativo de débito (peça 2, p. 175-176) , o valor histórico de R$ 517.771,05, calculado a partir de 1/11/2009, que, atualizado monetariamente e com a incidência de juros, em 17/12/2015, atingiu a importância de R$ 977.726,84. 
18.	Por meio do Relatório de Auditoria 59/2016 (peça 2, p. 187-190) , de 14/1/2016, e do Certificado de Auditoria 59/2016 (peça 2, p. 191) , de 14/1/2016, acolhidos pelo Parecer do Dirigente do Órgão de Controle Interno 59/2016 (peça 2, p. 192) , de 14/1/2016, a Controladoria-Geral da União (CGU) concluiu pela irregularidade das contas em tela.
19. 	Note-se que, no citado Relatório de Auditoria, foi assinalado que o tomador de contas, ao elaborar o referido demonstrativo, utilizou indevidamente a data de 1/11/2009 como partida para a atualização do débito; os recursos federais foram liberados à Furj em 5/5/2008; os rendimentos de aplicação financeira deveriam ter sido atualizados monetariamente a partir do término da vigência do contrato; a amortização foi efetuada em 27/12/2010 (peça 2, p. 189, item 6) . Assim, a CGU elaborou um novo demonstrativo, em que o valor do débito, atualizado monetariamente e acrescido de juros legais de mora no período de 5/5/2008 a 6/1/2016, atingiu a importância de R$ 1.256.146,49 (peça 2, p. 183-185) .
20.	O Pronunciamento Ministerial, de 28/1/2016, atestou que o titular do Ministério da Educação tomou conhecimento das conclusões dos documentos da CGU supramencionados (peça 2, p. 193) .
21.	Na instrução inicial no âmbito desta Corte (peça 8) , concluiu-se que:
	a) não houve comprovação da boa e regular aplicação dos recursos repassados pela UniRio, em face da Furj, para a execução do Contrato de Prestação de Serviços 6/2008;
	b) o exame realizado permitiu definir a responsabilidade solidária da Furj, entidade executora do contrato, e do Sr. Fernando Sergio de Melo Portinho, presidente dessa fundação no período de vigência contratual; 
	c) deveria ser promovida a citação solidária dos responsáveis, pelo valor histórico de R$ 561.265,10 e data-base de 5/5/2008, que, abatendo-se do montante de R$ 58.362,63, recolhido ao Tesouro Nacional em 27/12/2010, corresponde ao valor de R$ 843.632,99, atualizado monetariamente até 20/4/2016.
22.	Diante desses fatos, a Secex-RJ promoveu a citação solidária da Furj e o do Sr. Fernando Sergio de Melo Portinho. Os ofícios e as respostas constam, respectivamente, às peças 11, 10, 18 e 19.
23.	 Da análise das respostas, a Unidade Técnica identificou documentos assinados pelo Sr. Luiz Carlos Dias da Costa ou a ele encaminhados (peça 1, p. 42-45, p. 63-159) , indicando a sua efetiva atuação na execução do Contrato de Prestação de Serviços 6/2008, ora em análise. Desse modo, nos mesmos moldes do TC Processo 007.923/2016-3 e do TC Processo 016.583/2015-9, ambos relatados pela Ministra Ana Arraes, o superintendente geral da Furj deverá ser incluído como responsável solidário pelos débitos imputados (peça 20) . 
24.	Dessa forma, em respeito à transparência e à ampla defesa, a Unidade Técnica realizou citação dos responsáveis solidários (Furj, Sr. Fernando Sergio de Melo Portinho e Sr. Luiz Carlos Dias da Costa) , para que as suas defesas fossem analisadas em conjunto, sem prejuízo de que sejam aproveitados os elementos já aportados aos autos pela Furj e pelo Sr. Fernando Sergio de Melo Portinho.
25.	Os ofícios e as respostas constam, respectivamente, às peças 25, 26, 27, 28, 33, 34, 35 e 32. Ressalve-se que a Furj, dessa vez, não encaminhou resposta.
26.	Em resposta ao Ofício 1227/2017, o Sr. Fernando Sergio de Melo Portinho, por meio de seu representante legal, em documento datado de 22/5/2017 (peça 32) , manteve os argumentos apresentados em todas as vezes em que foi questionado, resumidos nos itens 12 e 16 desta instrução, incluindo as considerações sobre a mitigação à ampla defesa e ao contraditório em razão do lapso de mais de oito anos entre a execução do contrato e a citação do defendente, a do injustificável excesso de prazo levado pela administração para apurar eventual inconsistência na aplicação de recursos públicos, de os contratos firmados com a Furj terem ocorridos entre 2007 e 2008, e sua citação ter ocorrido em 2015. Salienta, mais uma vez, que o TCU, tratando de caso semelhante, determinou o arquivamento da tomada de contas especial (Acórdão 2296/2013-TCU-Segunda Câmara, relator: Aroldo Cedraz, e 462/2009-TCU-Plenário, relator: Weder de Oliveira) .
27.	Em resposta ao Ofício 1228/2017, o Sr. Luiz Carlos Dias da Costa, em documento datado de 22/5/2017 (peça 35) , alegou que o convênio objeto do presente processo foi firmado pelo Presidente da Furj à época, Sr. Fernando Melo Portinho, e o operador do convênio e seus desdobramentos, posto que dele advinha o elo institucional entre a UniRio e a Furj. 
28.	Alegou ainda que o Sr. Fernando Melo Portinho era professor da primeira e presidente da segunda, e que o estatuto social da Furj dispõe que o cargo de superintendente é diretamente subordinado ao presidente da entidade no que tange ao exercício do gerenciamento das atividades administrativas da referida pessoa jurídica.
29.	Mais ainda, conforme afirmado pelo próprio ex-presidente, o presidente, além de ser o representante legal da instituição e comandante da diretoria executiva, é o responsável por fiscalizar o cumprimento da legislação na administração da Fundação. 
30.	Por fim, enfatizou que a imputação não deveria recair sobre o superintendente da fundação, mas sobre a gerente financeira à época, Sra. Telma Nunes de Sá, a quem incumbia, no âmbito das atividades financeiras inerentes a seu cargo, elaborar a prestação de contas, cabendo ao superintendente, dentro das atividades administrativas pertinentes as atividades funcionais do seu cargo, tão somente enviar a prestação aos órgãos competentes.
31.	Diante das novas informações trazidas aos autos, malgrado já ter havido duas rodadas de citação no decurso da instrução processual desta TCE, o encaminhamento recentemente adotado pela relatoria de outra TCE, também envolvendo as partes do pesente processo, bem como o alegado nas defesas já apresentadas e o teor de documentos contidos nestes autos, a Unidade Técnica entendeu aconselhável a ampliação, mais uma vez, do rol de agentes citados pelas ocorrências danosas, seguindo o entendimento proferido no parecer do Parquet em relação ao TC Processo 016.675/2015-0, e cabível a promoção de nova rodada de citação, incluindo, dessa vez, além dos citados anteriormente, os novos responsáveis identificados na instrução constituída na peça 38.
32.	Dessa forma, a Unidade Técnica, consoante delegação de competência conferida pela Relatora, Ministra Ana Arraes, realizou citação dos responsáveis solidários (Furj, Sr. Fernando Sergio de Melo Portinho, Sr. Luiz Carlos Dias da Costa, Sra. Telma Nunes de Sá e Sra. Esther Hermes Luck) , para que as suas defesas fossem analisadas em conjunto, sem prejuízo de que fossem aproveitados os elementos já aportados aos autos pela Furj e pelo Sr. Fernando Sergio de Melo Portinho.
EXAME TÉCNICO
33.	Os ofícios, as ciências de comunicação e as respostas constam às peças 42-47, 52-53 e 58-73, conforme quadro abaixo (peça75) :
	Ofício  (peça) 
	Responsável
	Ciência (peça) 
	Resposta (peça) 

	2413/2017, p. 42
	Luiz Carlos Dias da Costa
	9/8/2017, p. 47
	----

	2412/2017, p. 43
2960/2017, p. 66
	Fundação de Apoio a Universidade do Rio de Janeiro
	7/12/2017, p. 18
2/10/2017, p. 69
	68
70

	2414/2017, p. 44
2961/2017, p. 67
	Procurador de Fernando Sérgio de Melo Portinho
	4/9/2017, p. 71
16/11/2017, p. 72
	73

	2415/2017, p. 45
	Esther Hermes Luck
	16/8//2017, p. 52
	65

	2416/2017, p. 46
	Telma Nunes de Sá
	16/8/2017, p. 53
	58 a 63

Telma Nunes de Sá - gerente financeira
34.	A Sra. Telma Nunes de Sá, por meio de seu representante legal, em documento datado de 4/9/2017 (peça 58) , preliminarmente, informa ter ingressado na Unirio, como estagiária, em 2004, e que, posteriormente, seu contrato de experiência que foi prorrogado, e então passou a trabalhar na Furj a partir de 2/5/2006, até a data de 14/1/2011 (peça 58, p. 3) , na função de escriturária.
35.	Salienta que, com essa função, e considerando o fluxograma hierárquico da entidade, cabia-lhe tão somente dar continuidade aos pagamentos a partir de autorização superior, não estando na esfera de atribuições funcionais as tarefas de assinatura de documentos, ou compor conselho gestor em qualquer nível de atividade, mas apenas o de registrar informações financeiras a ela fornecidas.
36.	Afirma que sua participação nos processos de pagamentos apontados demonstram que não lhe cabia qualquer poder autorizativo ou liberatório de recursos públicos, e que apenas confeccionou relatório com base em dados fornecidos por terceiros.
37.	Esclarece ainda que sua assinatura, na função de gerente financeira, em relatório de prestação de contas, datado de setembro de 2010, deveu-se em razão de sua ocupação temporária, no período entre 27/4/2010 até 31/12/2010, por vacância de cargos, sem qualquer vantagem pecuniária. 
38.	Por fim, ressalta que, conforme destacado por esta Corte, sua responsabilidade no caso em comento cinge-se ao período de 20/3/2008 a 19/3/2009 (vigência do contrato) , e tem por suposta conduta 'inação da responsável em garantir que a prestação de contas apresentada, relativa ao Contrato de Prestação de Serviços 7/2008, retratasse a comprovação da boa e regular aplicação dos recursos repassados'.
Análise
39.	Cabe-lhe razão ao afirmar não haver responsabilidade quanto à irregularidade na prestação de contas, uma vez que o período de vigência do contrato não está abrangido no período em que a Sra. Telma Nunes de Sá foi titular, temporária, da função de gerente financeira. Tais alegações foram devidamente comprovadas nos autos (peça 58) .
40.	Cumpre ressaltar que é pertinente a argumentação apresentada pela Sra. Telma Nunes de Sá, quanto à surpreendente tentativa de seus superiores hierárquicos, verdadeiros responsáveis pela correta prestação de contas e valores referentes aos pagamentos efetuados, utilizarem-se do expediente de tentar direcionar a responsabilidade que lhes cabe a subordinados funcionais, conforme alegado tanto pelo Sr. Luiz Carlos Dias, superintendente geral à época (peça 35, p. 3) , quanto pelo Sr. Fernando Sérgio de Melo Portinho, ex-presidente da fundação, consoante se depreende dos autos do TC Processo 016.675/2015-0 (peça 34) , em que o ex-presidente utilizou a seguinte argumentação quanto a sua responsabilidade:	
13. 	O Sr. Fernando Sérgio de Melo Portinho, presidente da Fundação de Apoio à Universidade do Rio de Janeiro à época em que ocorreram as irregularidades, alega não ser de sua responsabilidade o cometimento dos fatos apontados, citando em seu favor o estatuto de constituição da referida Fundação, que em seu conteúdo atribuiria a responsabilidade das irregularidades ao Superintendente Geral (à época exercido pelo Sr. Luiz Carlos Dias da Costa) e ao Gerente Financeiro (à época exercido pela Sra. Telma Nunes de Sá) (peça 5, p. 128) .
41.	Da análise da resposta, resta evidenciado não ter havido efetiva atuação da Sra. Telma Nunes de Sá na execução do Contrato de Prestação de Serviços 6/2008, ora em análise. Desse modo, a gerente financeira temporária, no período entre 27/4/2010 até 31/12/2010, não deverá ser considerada responsável solidária pelos débitos imputados, excluindo-a do rol de responsáveis.
Esther Hermes Luck - gestora do contrato
42.	A Sra. Esther Hermes Luck, por meio de seu representante legal, em documento datado de 14/9/2017 (peça 65) , alega, preliminarmente, que ação punitiva por este Tribunal de Contas está prescrita, baseando-se no 	art. 1º da Lei 9.873, de 23/11/1999, e citando o julgamento do Recurso Especial 1.480.350-RS, em 5/4/2016 (Relator: Ministro Benedito Gonçalves) , tendo por base o encerramento da execução do contrato em dezembro de 2009, ou seja, quase oito anos até a citação da responsável, em 16/8/2017.
43.	Alega ainda incabível a interrupção da prescrição da ação punitiva em questão, nos termos do art. 2º, I, da Lei 9.873/1999, com a primeira citação ocorrida nos autos, em razão da solidariedade, como prescreve o art. 204, § 1º do Código Civil, porquanto 'a solidariedade não se presume; resulta da lei ou da vontade das partes', a teor do disposto no art. 265 do mesmo Código Civil.
44.	Prossegue, noticiando a existência de substabelecimento da gestão do referido contrato para outros dois responsáveis, transcrito abaixo, e reservando para si apenas a gestão do Curso de Empreendedorismo e Inovação, com a parcela de R$ 117.822.50 do valor total do contrato (peça 68, p. 5, 10-11) :
a) Curso de Especialização Novas Tecnologias para o Ensino da Matemática
Responsável: Professora Paulo Roberto Trales, Valor: R$ 302.065,00
b) Curso Seqüencial em Empreendedorismo e Inovação 
Responsável: Esther Hermes Lück, valor R$ 117.822,50
c) Núcleo de Educação Assistida por Meios Interativos 
Responsável: Professor Luiz Manuel de Figueiredo 
Valor: R$: 141.377,60
45.	Diante do apresentado, alega que não há que se falar em solidariedade com a Furj pelo valor integral do contrato.
Análise
46.	A responsável requer que seja reconhecida a prescrição quinquenal, prevista no 	art. 1º da Lei 9.873/1999, sobre as parcelas de débito. 
47.	Não há razão para acolher os argumentos apresentados, não viabilizando assim o prazo prescricional de cinco ou a teoria da irretroatividade. Esta matéria já se encontra pacificada, no âmbito deste Tribunal, em consonância com o STF, no julgamento do Mandado de Segurança 26.210-9/DF, em 4/9/2008, e conforme a Súmula-TCU 282, enunciada: 'As ações de ressarcimento movidas pelo Estado contra os agentes causadores de danos ao erário são imprescritíveis'.
48.	Ressalte-se a necessidade de atenção quanto ao tipo do ilícito apontado, visto que ilícitos civis e administrativos não se confundem. Nesse sentido, há que ressaltar que este Tribunal, em recentes julgados (Acórdão 5928/2016-TCU-Segunda Câmara, rel. Vital do Rêgo 5.939/2016-TCU-2ª Câmara, rel. Marcos Bemquerer) , tem entendido que a tese fixada pelo STF no RE 669.069 (Repercussão Geral 666) , que trata da incidência da prescrição nos débitos com a União decorrentes de ilícitos civis, com prazo prescricional de cinco anos, não alcança prejuízos que decorram de ilícitos administrativos, como a não comprovação da regular gestão de recursos públicos, que são imprescritíveis.
49.	Nessa linha é a jurisprudência pacificada desta Corte de Contas, exemplificada no Acórdão 232/2017-TCU-Primeira Câmara (rel. Bruno Dantas) .
50.	Quanto à prescrição da pretensão punitiva da multa prevista no art. 57 da Lei 8.443/1992, a matéria foi pacificada neste parquet por meio do Acórdão 1441/2016-TCU-Plenário (rel. Walton Alencar Rodrigues) , que apreciou incidente de uniformização de jurisprudência destinado a dirimir dúvida acerca da subsunção da pretensão punitiva ao instituto da prescrição, restando assente que a prescrição neste caso é contada a partir da data de ocorrência da irregularidade sancionada, nos termos do art. 189 do Código Civil. 
51.	Cabe, pois, aplicar ao presente caso concreto, a regra geral de dez anos prevista no art. 205 da Lei 10.406/2002 (Código Civil) . Assim, não se considera prescrita a pretensão punitiva do TCU quanto aos débitos abordados, sendo válida a base de cálculo da multa prevista no art. 57 da Lei 8.443/1992 para aqueles débitos em relação aos quais não houve o transcurso do prazo de 10 anos.
52.	Nesse sentido decidiu o Tribunal, conforme o seguinte trecho do sumário do Acórdão 10986/2016-TCU-Segunda Câmara (rel. Marcos Bemquerer) :
2. Nos termos do Acórdão 1441/2016-TCU-Plenário, deve ser observado, para fins da pretensão punitiva, o prazo geral de dez anos estipulado no art. 205 do Código Civil, cuja contagem se inicia na data de ocorrência da irregularidade sancionada e se interrompendo, uma única vez, na data do ato que ordenar a citação, nos termos dos arts. 189 e 202, inciso I, do mesmo diploma legal. 
3. Afigura-se possível ao Tribunal exercer sua competência sancionatória, nos casos de transferências parceladas de recursos federais, cuja base de cálculo deve compreender apenas os débitos em relação aos quais a pretensão punitiva do TCU não está prescrita. (g.n.) 
53.	Cumpre informar que a data limite para a entrega da prestação de contas, de acordo com o art. 7º, VIII, da IN STN 01/1997, vigente à época, seria 60 dias contados da data do término da vigência, ou seja, em 5/7/2009.
54.	Dessa forma, à luz do parâmetro delineado pelo supracitado Acórdão, eventual sanção administrativa a ser aplicada à responsável pelo Tribunal não estaria prejudicada pelo manto prescricional, uma vez que a data limite para a entrega da prestação de contas deu-se em 5/7/2009, e a data de sua citação ocorreu em 7/8/2017 (peça 45) .
55.	Portanto, o lapso de tempo entre a ocorrência da irregularidade e o último ato que interrompeu o prazo prescricional é inferior ao decêndio considerado no referido decisum. 
56.	Destaque-se que o raciocínio apresentado deve ser utilizado para os demais responsáveis, uma vez que a data mais longeva das citações ocorreu em 7/12/2017 (peça 68) , ou seja, dentro do prazo prescricional analisado. 
57.	Diante do todo apresentado, registre-se que não se verificou prescrição da pretensão punitiva, consoante os parâmetros firmados em sede de incidente de uniformização de jurisprudência (TC Processo 030.926/2015-7, Acórdão 1441/2016-TCU-Plenário, de 8/6/2016, relator: Benjamin Zimler) .
58.	Por fim, com relação ao argumento de que, em razão de ter substabelecido a gestão que lhe cabia para outros dois subordinados, destaque-se que a Sra. Esther Hermes Luck foi a responsável designada como gestora do contrato 6/2008, competindo-lhe o acompanhamento e a fiscalização da avença, consoante cláusula segunda do Contrato 6/2008, cuja publicação no DOU (peça 1, p. 36) .
59.	A comprovação da atuação dessa servidora como efetiva autorizadora de despesas à conta dos recursos repassados foi colhida nos documentos de peça 1, p. 63, 73, 76, 83, 100 e 111, dentre outras, referentes a solicitações dessa gestora dirigidas à Furj visando o pagamento de bolsas e indenizações de despesas diversas. 
60. 	Sendo assim, ao assumir tal função/responsabilidade, comprometeu-se com todos os negócios jurídicos firmados no contrato, o que incluía, no que interessa ao presente feito, o dever de acompanhar e fiscalizar a execução do contrato em análise, na condição de gestora. 
61.	Se os seus subalternos/subdelegados não agiram adequadamente, na fiscalização e no trato dos assuntos administrativos afetos ao apoio de sua atividade gerencial na condução do convênio, tal aspecto não afasta a responsabilidade da Sra. Esther Hermes Luck perante a União, pois ela também agiu com culpa no cumprimento de seus deveres, conforme exposto.
62. 	Ademais, encontra-se assentada neste Tribunal a tese segundo a qual a delegação de poderes a subordinados não afasta a responsabilidade do gestor de ente ou de entidade pública por atos de sua competência primária, pois, ao delegar suas atribuições, o administrador tem obrigação de escolher bem o subordinado e assume o ônus de supervisioná-lo (v.g. Acórdão 3598/2017-TCU-Segunda Câmara - rel: Marcos Bemquerer; 3.776/2017-TCU-2ª Câmara - rel: André de Carvalho; 5.717/2017-TCU-1ª Câmara, rel: Marcos Bemquerer, 8.045/2017-TCU-1ª Câmara, rel: Walton Alencar Rodrigues) .
63. 	No mesmo sentido decidiu o colegiado ao acompanhar o voto condutor do Acórdão 1346/2013-TCU-Plenário, sob a relatoria do ministro-substituto Marcos Bemquerer:
 (...) o instituto da delegação é uma manifestação da relação hierárquica que transfere atribuições ao agente delegado, mas não exime o autor da delegação do dever de acompanhar os atos praticados. Isso porque as prerrogativas e os poderes do cargo, tais como a supervisão, não são conferidos em caráter pessoal ao agente público, mas sim para o bom desempenho de seu papel institucional, sendo, portanto, irrenunciáveis.
64.	Portanto, remanesce a irregularidade das contas, bem como a integral e solidária responsabilidade da Sra. Esther Hermes Luck, sem prejuízo da aplicação de multa prevista no art. 57 da Lei 8.443/1992.
Fundação de Apoio à Universidade do Rio de Janeiro (Furj) 
65.	A Furj, em documento datado de 27/9/2017 (peça 68) e 29/9/2017 (peça 70) , manteve os argumentos de sua defesa anterior (peça 18, p. 1-4) , discorrendo sobre a finalidade daquela pessoa jurídica de direito privado e sua situação atual, conforme abaixo resumido:
	a) suas atividades principais concentravam-se em apoiar o desenvolvimento de programas e projetos de ensino, pesquisa e extensão, em todos os campos do conhecimento, principalmente saúde, ciências, tecnologia, letras, artes e desenvolvimento científico, tecnológico e institucional, beneficiando a população em geral;
	b) encontra-se completamente inoperante, sendo impossível sua manutenção, visto a total inviabilidade econômica e financeira, não tendo mais formas de captação de recursos, estando sem realizar qualquer atividade operacional, não operacional, financeira ou patrimonial, ou seja, suas atividades e objetivos estatutários, desde 1/9/2013, conforme ata apensada (peça 68, p. 3) . Além disso, os cargos de direção e os Conselhos Curador e Fiscal estão vagos, não dispondo de funcionários e/ou representantes legais;
	c) ainda existe no mundo jurídico, haja vista que seu registro no cartório competente ainda não foi cancelado, medida esta que está que sendo avalizada junto a Promotoria de Fundações do Ministério Público do Estado do Rio de Janeiro (MPERJ) ;
	d) não foi beneficiária dos valores do aventado convênio, na medida em que não cobrava taxa de administração ou semelhante, não obtendo qualquer vantagem ou benefício direto.
Análise
66.	A Furj nada acresceu à documentação já encaminhada anteriormente. Mantém-se, assim, a a responsabilidade atribuída à Furj, solidariamente aos demais responsáveis.
Fernando Sergio de Melo Portinho - presidente da convenente à época
67.	O Sr. Fernando Sergio de Melo Portinho, por meio de seu representante legal, em documento datado de 29/11/2017 (peça 73) , manteve os argumentos apresentados em todas as vezes em que foi questionado, resumidos nos itens 12 e 16 desta instrução, incluindo as considerações sobre a mitigação à ampla defesa e ao contraditório em razão do lapso de mais de oito anos entre a execução do contrato e a citação do defendente, a do injustificável excesso de prazo levado pela administração para apurar eventual inconsistência na aplicação de recursos públicos, de os contratos firmados com a Furj terem ocorridos entre 2007 e 2008, e sua citação ter ocorrido em 2015. Salienta, mais uma vez, que o TCU, tratando de caso semelhante, determinou o arquivamento da tomada de contas especial (Acórdão 2296/2013-TCU-Segunda Câmara, relator: Aroldo Cedraz, e 462/2009-TCU-Plenário, relator: Weder de Oliveira) .
Análise
68.	O responsável nada acresceu à documentação e aos esclarecimentos já encaminhados anteriormente, remanescendo, portanto, as irregularidades apontadas.
69.	Da mensagem eletrônica constituinte da peça 1, p. 190, constata-se que o período de gestão do responsável, na condição de presidente da Furj, deu-se entre 23/3/2004 e 19/11/2009.
70. 	A irregularidade atribuída ao ex-gestor diz respeito ao fato de ele ter desempenhado as atribuições de Presidente da Fundação à época e ter sido, assim, autoridade máxima da entidade, responsável pelos seus atos de gestão e signatário do Convênio sob análise. A conduta do responsável, consistente no cometimento de impropriedades no âmbito da prestação de contas, teria ocasionado prejuízo ao erário, pela inexistência de documentos imprescindíveis à sua comprovação. Assim, alegar que não possuía função executiva, nem tampouco fiscalizatória, não podendo ser imputado, ao mesmo, ato comissivo ou omissivo que possa ter causado o débito apontado nos ofícios em epígrafe se mostra frágil, muito embora o Estatuto da Fundação contenha a seguinte determinação: 
Parágrafo Primeiro - As operações administrativas, financeiras e finalísticas da FUNDACÃO DE APOIO À UNIVERSIDADE DO RIO DE JANEIRO são gerenciadas por um SUPERINTENDENTE-GERAL e por um Gerente Financeiro, empregados indicados pelo Presidente da Fundação, cujos nomes serão aprovados por maioria absoluta de votos do Conselho de Curadores e integrarão o Órgão Executivo de Direção Superior, cuja estrutura organizacional será definida no Regimento que vier a regulamentar o presente Estatuto. Esses empregados serão pessoalmente os responsáveis por atos lesivos a terceiros ou à própria Fundação, praticados com dolo ou culpa (grifo nosso) . 
71. 	Nesse contexto, como observado no Acórdão 2311/2005-TCU-Segunda Câmara (rel: Walton Alencar Rodrigues) , embora possa o administrador público transferir a secretários, e, no caso específico, ao Superintendente-Geral e Gerente Financeiro, a competência para a prática de determinados atos administrativos, a responsabilidade suprema pelos mesmos permanece consigo. Essa justificativa não pode, portanto, ser aceita, pois o dever de prestar contas é pessoal, cabendo ao responsável a obrigação de certificar-se de seu cumprimento, mesmo na hipótese de delegação de tarefa a outrem. Eventual delegação de tarefas acessórias ao dever de prestar contas não abrange a responsabilidade pela prestação de contas, que, por princípio, é indelegável. Reconhecimento da mitigação da possibilidade do exercício da ampla defesa e contraditório, em razão de obstáculo à produção de defesa documentada e eficaz, por motivo de força maior, alheio à vontade do responsável 
72. 	De acordo com o exame técnico realizado no âmbito das instruções anteriores (peças 8, 20 e 38) , ressaltou-se que o presente processo foi objeto de diversas análises e observações feitas pelos órgãos de controle interno, tanto da Auditoria Interna da UniRio como da CGU, no que se refere a deficiências/falhas processuais na instrução da TCE de acordo com a legislação aplicável, configurando-se morosidade dos procedimentos cabíveis e transcurso de tempo considerável para fins de esclarecimentos das pendências existentes. 
73. 	Cabe evidenciar, entretanto, que consta dos autos diversos contatos/respostas do responsável que demonstram que o ex-gestor estava ciente da situação irregular, bem como da instauração da tomada de contas especial, como se pode verificar das correspondências datadas de 7/10/2014, 8/10/2014 e 20/10/2014 (peça 2, p; 9-12, 13, 29-35) . Saliente-se que o documento datado de 7/10/2014, via Ofício TCE/Port. 400/2013-07/2014 (peça 2, p. 9-12) notificava-o quanto à não comprovação de parte dos recursos transferidos pelo convênio em comento.
74.	Mais ainda, a Pró-Reitora de Administração da Unirio encaminhou o Ofício/Unirio/Proad 112/2010, de 10/8/2010, à superintendente geral da Furj, relacionando 27 processos (dentre os quais, o processo objeto desta TCE) que a mencionada fundação ainda não havia apresentado as respectivas prestações de contas, apesar de todos os prazos já terem sido esgotados (peça 1, p. 51-53) . Não é factível que noticia dessa relevância não tenha chegado ao conhecimento de seu presidente, o Sr. Fernando Sergio de Melo Portinho, em sua efetiva gestão.
75.	Portanto, as alegações no sentido de que, devido ao lapso de mais de sete anos existente entre a execução do convênio e a citação, ocorreu a mitigação do exercício da ampla defesa e contraditório, não merecem guarida, pois o responsável acusou o recebimento das notificações a respeito das irregularidades encontradas e a instauração da TCE. 
76.	Assim, não se sustenta a alegação ora considerada (mitigação do exercício da ampla defesa e contraditório) , uma vez que a Comissão de TCE da Unirio facultou ao ex-gestor a oportunidade de exercício da ampla defesa e contraditório ainda na fase de apuração da Tomada de Contas Especial. 
77.	O responsável referiu-se ainda à informação existente nos autos sobre a perda e extravio de documentos e sobre a inoperância e vacância de cargos e dissolução dos conselhos na Furj, sem, contudo, estabelecer nexo com as irregularidades e com o débito acusados na prestação de contas dos recursos do Contrato 6/2008. 
78.	Os argumentos de defesa apresentados pelo Sr. Fernando Sérgio de Melo Portinho se ativeram aos assuntos periféricos da sua gestão, abordando aspectos licitatórios, operacionais, funcionais e processuais, sem, todavia, apresentar alegações convincentes, capazes de afastar sua responsabilidade pelo não recolhimento do saldo de recursos federais não utilizado. 
79	Em vista do exposto, apurada a existência de irregularidade com débito, e considerando a permanência da responsabilidade imputada ao responsável pelo não recolhimento do saldo não utilizado dos recursos repassados à Furj por meio do Contrato 6/2008, com infração ao disposto no artigo 164, § 3º, da Constituição, dos artigos 56, 57 e 60 a 63 da Lei 4.320/64 e do artigo 2° do Decreto 93.872/86, caberá propor, nas conclusões, a condenação do Sr. Fernando Sérgio de Melo Portinho para que recolha aos cofres do Tesouro Nacional a quantia indicada no ofício de citação, solidariamente aos demais responsáveis, corrigida e acrescida dos juros de mora, na forma da lei, cominando-se, ao responsável, a multa prevista no art. 57 da Lei 8.443/1992.
Luiz Carlos Dias da Costa - superintendente geral à época
80.	O Sr. Luiz Carlos Dias da Costa nada acresceu à documentação já encaminhada anteriormente.
Análise
81.	Como o responsável nada acresceu à documentação e aos esclarecimentos já encaminhados anteriormente, remanescem as irregularidades apontadas, qual seja, o não esclarecimento quanto a sua efetiva atuação na execução do Contrato de Prestação de Serviços 6/2008, contrato esse que não apresentou nexo de causalidade entre o pactuado e o realizado, ocasionando a não aprovação da prestação de contas em sua totalidade, resultando no débito de R$ 517.771,05, consoante análise da prestação de contas efetuada pela Gerência de Contratos e Convênios da UniRio.
82.	Saliente-se que de forma análoga ao utilizado pelos ex-presidente da Furj, os argumentos de defesa apresentados pelo Sr. Luiz Carlos Dias da Costa se ativeram aos assuntos periféricos da sua gestão, abordando aspectos licitatórios, operacionais, funcionais e processuais, sem, todavia, apresentar alegações convincentes, capazes de afastar sua responsabilidade por seus atos administrativos na execução do contrato sob análise, culminando pela tentativa de redirecionar sua responsabilidade nesta TCE para os subordinados. 
83.	Entende-se cabível, portanto, promover a citação solidária do Sr. Luiz Carlos Dias da Costa - superintendente geral à época, pelo valor histórico total, abatendo-se do montante o valor de R$ 58.362,63, recolhido ao Tesouro Nacional em 27/12/2010, bem como de se aplicar a multa prevista no art. 57 da Lei 8.443/1992.
CONCLUSÃO
84.	Em decorrência da análise promovida nos itens 33 a 83 desta instrução, cumpre acatar as alegações de defesa apresentadas pela Sra. Telma Nunes de Sá, afastando a responsabilidade à ela atribuída, e rejeitar as alegações de defesa apresentadas pelo Sr. Fernando Sérgio de Melo Portinho, pela Furj, pela Sra. Esther Hermes Luck e pelo Sr. Luiz Carlos Dias da Costa, uma vez que não foram suficientes para sanear as irregularidades que lhe foram atribuídas. 
85.	Os argumentos de defesa apresentados tampouco lograram afastar o débito imputado aos responsáveis, inexistindo nos autos elementos que demonstrem sua boa-fé ou a ocorrência de outros excludentes de culpabilidade. Desse modo, as contas desses responsáveis devem, desde logo, ser julgadas irregulares, nos termos do art. 202, § 6º, do Regimento Interno do Tribunal de Contas da União (RI-TCU) , procedendo-se à condenação de ambos, solidariamente em débito, e à aplicação da multa individualizada prevista no art. 57 da Lei 8.443/1992.
PROPOSTA DE ENCAMINHAMENTO
86.	Diante do exposto, submetem-se os autos à consideração superior, propondo:
	a) acatar as alegações de defesa apresentadas por Telma Nunes de Sá (CPF XXX.168.647-XX) , excluindo-a do rol de responsáveis;
	b) rejeitar as alegações de defesa apresentadas pela Fundação de Apoio à Universidade Federal do Estado do Rio de Janeiro (Furj) (CNPJ 06.265.414/0001-29) , pelo Sr. Fernando Sérgio de Melo Portinho (CPF XXX.926.607-XX) , pela Sra. Esther Hermes Luck (CPF XXX.456.887-XX) , e pelo Sr. Luiz Carlos Dias da Costa (CPF XXX.481.707-XX) ; 
	c) com fundamento nos arts. 1º, inciso I; 16, inciso III, alínea b, e § 2º; 19; e 23, inciso III, da Lei 8.443/1992 conjug. c/ os arts. 1º, inciso I; 209, inciso II, e § 5º; 210; e 214, inciso III, do RITCU, sejam julgadas irregulares as contas do Sr. Fernando Sérgio de Melo Portinho (CPF XXX.926.607-XX) , que ocupou o cargo de Presidente da Furj no período de 23/3/2004 a 19/11/2009, da Sra. Esther Hermes Luck (CPF XXX.456.887-XX) , na condição de gestora do Contrato 6/2008, consoante a cláusula segunda do mesmo; do Sr. Luiz Carlos Dias da Costa (CPF XXX.481.707-XX) , na condição de Superintendente Geral à época do Contrato 6/2008, condenando-os, solidariamente com a Fundação de Apoio à Universidade Federal do Estado do Rio de Janeiro (Furj) (CNPJ 06.265.414/0001-29) , ao pagamento da quantia de R$ 561.265,10, atualizada monetariamente e acrescida dos juros de mora, a partir de 5/5/2008 até o efetivo recolhimento, abatendo-se na oportunidade o montante de R$ 58.362,63, já devolvido ao Tesouro Nacional em 27/12/2010, e demais quantias eventualmente ressarcidas, na forma da legislação em vigor, em decorrência de não comprovação da boa e regular aplicação dos recursos repassados pela Universidade Federal do Estado do Rio de Janeiro (Unirio) à referida fundação, por conta do Contrato de Prestação de Serviços 6/2008, tendo por objeto a execução do projeto de implantação e oferta dos cursos de especialização em novas tecnologias para o ensino da matemática e curso sequencial em empreendedorismo para o 1° e 2° semestres da Universidade Aberta do Brasil (UAB) :
	Valor Original (R$) 
	Data da ocorrência
	D/C

	561.265,10
	5/5/2008
	D

	58.362,63
	27/10/2010
	C

    Valor atualizado em 28/2/2019: R$ 934.757,79 (peça 76) 
	d) aplicar ao Sr. Fernando Sérgio de Melo Portinho (CPF XXX.926.607-XX) , que ocupou o cargo de Presidente da Furj no período de 23/3/2004 a 19/11/2009, à Sra. Esther Hermes Luck (CPF XXX.456.887-XX) , na condição de gestora do Contrato 6/2008, consoante a cláusula segunda do mesmo; e ao Sr. Luiz Carlos Dias da Costa (CPF XXX.481.707-XX) , na condição de Superintendente Geral à época do Contrato 6/2008, individualmente, a multa prevista no art. 57 da Lei 8.443/1992 conjug. c/ o art. 267 do Regimento Interno, com a fixação do prazo de quinze dias, a contar das notificações, para que comprovem, perante o Tribunal (art. 214, inciso III, alínea 'a', do RI-TCU) , o recolhimento das dívidas aos cofres do Tesouro Nacional, atualizadas monetariamente desde a data do acórdão que vier a ser proferido até a data dos efetivos recolhimentos, se forem pagas após o vencimento, na forma da legislação em vigor;
	e) autorizar, desde logo, nos termos do art. 28, inciso II, da Lei 8.443/1992, a cobrança judicial das dívidas, caso não sejam atendidas as notificações; 
	f) encaminhar cópia da deliberação que vier a ser proferida, bem como do relatório e do voto que a fundamentarem, à Promotoria de Fundações do Ministério Público do Estado do Rio de Janeiro (Mperj) , por analogia ao disposto no art. 16, § 3º, da Lei 8.443/1992 conjug. c/ o art. 209, § 7º, do RI-TCU, para, na condição de curador da Fundação de Apoio à Universidade Federal do Estado do Rio de Janeiro (Furj) , adotar as medidas que entender cabíveis."
O Parecer do MPTCU foi nos seguintes termos:
	"Trata-se de Tomada de Contas Especial (TCE) tendente a apurar irregularidades perpetradas na execução do Contrato de Prestação de Serviços 6/2008 (peça 1, p. 37-41) , celebrado entre a Universidade Federal do Estado do Rio de Janeiro (UniRio) e a Fundação de Apoio à Universidade do Rio de Janeiro (Furj) . O contrato inscreveu-se no âmbito do Convênio 81/2005, firmado entre o Ministério da Educação (MEC) e a Unirio (peça 1, p. 11-23) , tendo por objeto:
Implantar e ofertar o Curso de Especialização em Novas Tecnologias para o Ensino da Matemática e o Curso Sequencial em Empreendedorismo e Inovação, dentro do Sistema Universidade Aberta do Brasil para o 1° e 2º semestres. (peça 1, p. 11) 
A execução desse projeto envolveu o repasse de R$ 561.265,10 do MEC para a UniRio, liberados mediante a ordem bancária 2008OB900810, de 5/5/2008 (peça 1, p. 46) .
Consta nos autos que, após interpelada pela UniRio sobre a ausência das contas devidas em relação ao contrato em epígrafe, a Furj providenciou documentação incompleta, resultando na inviabilidade de aprovação das contas diante dos achados consignados abaixo (peça 1, p. 161) : 
a) Ausência da prestação de contas correspondente as despesas realizadas no exercício de 2008, totalizando R$ 236.594,56;
b) Ausência de comprovação de despesas correspondentes a Bolsa - Auxílio, contrariando o art. 30° da Instrução Normativa/STN n° 01/97;
c) Ausência de identificação do Contrato nas notas fiscais, contrariando o art. 30° da Instrução Normativa/STN n° 01/97;
d) Ausência de formalidades quanto ao atesto das notas fiscais, contrariando o art. 73 da Lei n° 8.666/93;
e) Despesas, a partir de 20/03/2009, executadas fora da vigência contratual, contrariando o art. 8° - inc. V da Instrução Normativa/STN n° 01/97;
f) Ausência da justificativa para não utilização dos procedimentos licitatórios, contrariando o art. 2° da Lei n° 8.666/93;
g) Ausência de extratos bancários em conta específica, contrariando o art. 28° - inc. VII da Instrução Normativa/STN n° 01/97;
h) Ausência de extratos de aplicação financeira durante o período de execução, contrariando o art. 20 § 1° e 2° da Instrução Normativa/STN n° 01/97;
i) Ausência de relatórios de acompanhamentos da execução do objeto;
j) Ausência do comprovante de devolução de saldo após o término da execução no valor de R$ 111.627,19, contrariando o art. 28° - inc. IX da Instrução Normativa/STN n° 01/97;
l) Ausência de relatórios de acompanhamentos dos serviços prestados;
m) Ausência de justificativa tendo em vista que o recurso repassado não foi integralmente utilizado dentro da vigência do Termo de Contrato.
4.	Instada a se manifestar sobre os pontos acima, a Furj alegou desconhecimento das normas aplicáveis aos tópicos 'c' e 'g', informando que diligenciaria para atender os itens 'a', 'd', 'i', 'l' e 'm' (peça 1 p. 171-172) . Por fim, quanto ao item 'j', prontificou-se a restituir o saldo existente na conta específica por meio da Guia de Recolhimento da União (GRU) apresentada à peça 1, p. 169.
Rejeitadas as escusas prestadas pela fundação de apoio, a Unirio elaborou relatório de TCE em 13/12/2013 (peça 1, p. 191-203, peça 2, p. 2) , em que concluiu pela responsabilidade da Furj e de seu então representante, o Sr. Fernando Sérgio de Melo Portinho. Esse responsável teve sua primeira notificação em 8/10/2014 (peça 2, p. 13) , tendo se manifestado intempestivamente na fase interna (1/12/2014, cf. peça 2, p. 29-35) , posteriormente à confecção do relatório final da TCE (10/11/2014) .
Saneados os autos na fase interna, a fundação de apoio e o Sr. Fernando Sérgio de Melo Portinho foram notificados para nova manifestação, ocasião em que a Furj comunicou que a dissolução de sua administração, em 2010, implicou a descontinuidade dos projetos e prejudicou a rastreabilidade dos recursos devolvidos à União, encontrando-se seus arquivos espraiados em diversos depósitos (peça 2, p. 151-152) .
Já o Sr. Fernando Sérgio de Melo Portinho reiterou argumentos anteriormente prestados, máxime a alegação de que a sucessão de representantes frente à Furj, conjugada ao lapso entre o contrato (vigente em 2008) e sua primeira notificação (2014) teria prejudicado seu exercício da ampla defesa (peça 2, p. 157-174) .
Ingresso o feito no Tribunal, em 29/4/2016 (peça 9) foi ordenada a citação da Furj e do Sr. Fernando Sérgio de Melo Portinho (peças 10 e 11) , presidente daquela fundação entre 23/3/2004 a 19/11/2009, pela 'não comprovação da boa e regular aplicação dos recursos repassados pela Universidade Federal do Estado do Rio de Janeiro (Unirio) '. 
Os ofícios citatórios seguiram acompanhados da instrução de peça 8, que assim especifica a irregularidade em sua página 7:
29. Os documentos presentes nos autos (peça 1, p. 55-159) não permitem, por si só, estabelecer o necessário liame entre valores federais repassados e as despesas que teriam sido realizadas para consecução do objeto. É cediço que a comprovação da boa e regular aplicação de bens e valores públicos é dever de todos aqueles a quem sejam confiados recursos federais, por força do disposto nos arts. 37, caput, e 70, parágrafo único, da Constituição da República de 1988 e do art. 93 do Decreto-lei 200/1967.
30. Ante o caráter indispensável da documentação em referência para demonstrar o cumprimento do objeto, resta configurada ofensa às regras legais e aos princípios basilares da administração pública, uma vez que, em última análise, a fundação e o gestor que assinou o contrato, e que esteve à frente da entidade durante a sua vigência, deixaram de comprovar o efetivo emprego dos recursos postos sob sua responsabilidade em benefício da sociedade.
Quanto ao montante e causas do dano - isto é, as circunstâncias que teriam determinado o rompimento do elo entre os recursos públicos e as despesas - a instrução de peça 8 alude às conclusões da CGU a respeito da subsistência das irregularidades narradas no parágrafo 3 deste parecer:
18.	 Por meio do despacho de reanálise DPPCE/DP/SFC/CGU-PR 5992/2015 (peça 2, p. 128-130) , de 19/10/2015, foi assinalada a necessidade de rever o valor original do débito e de realizar novas notificações aos responsáveis. Adicionalmente, o chefe da Auditoria Interna da Unirio, em 5/11/2015, por meio da Informação 54/2015/Audin (peça 2, p. 133) , manifestou-se no sentido que de que fosse alterado o quadro demonstrativo da prestação de contas, reavaliando a possibilidade de impugnação do item Total de Despesas, no valor de R$ 227.891,93. Em 10/11/2015, o gerente de Contratos e Convênios da Unirio, na Informação Gecon 81/2015 (peça 2, p. 135-136) , considerou que não ficou demonstrado o nexo de causalidade entre o pactuado e o realizado, ocasionando a não aprovação da prestação de contas em sua totalidade, resultando no débito de R$ 517.771,05 (R$ 561.265,10 repassado; somado a R$ 14.868,58, de rendimento da aplicação; subtraído de R$ 58.362,63, recolhidos ao Tesouro Nacional; peça 2, p. 141 e p. 155) . 
 (peça 8, p. 5) 
Assim, nota-se que as irregularidades reportadas nos itens 'c' (ausência de identificação da fonte dos recursos nas notas fiscais) , 'd' (ausência de formalidades quanto ao atesto das notas fiscais) e 'g' (falta de extrato da conta específica) impedem a rastreabilidade dos recursos em apreço, autorizando a presunção de dano ao erário. Sublinhamos que a grave irregularidade descrita no tópico 'g' decorreu da ausência de conta bancária específica para o trânsito dos valores federais até 2010 (vide peça 1, p. 172) . 
Antes de examinar as aludidas respostas, a secretaria decidiu, em 28/4/2017 (peça 21) , promover a citação do Sr. Luiz Carlos Dias da Costa (peças 25 e 28) , Superintendente Geral da Furj à época dos fatos, uma vez que a equipe técnica identificou documentos assinados por ele 'ou a ele encaminhados', 'em respeito à transparência e à ampla defesa' (ambas citações à peça 20, p. 9) .
Naquela oportunidade, além do Sr. Luiz Carlos Dias da Costa (peça 25) , também foram citados o Sr. Fernando Sergio de Melo Portinho (peça 26) e a Furj (peça 27) , todos os três pela 'impugnação total das despesas realizadas com recursos destinados à execução do Contrato de Prestação de Serviços 6/8000 [sic]'. 
Quanto à irregularidade atribuída aos defendentes, os expedientes citatórios aludem à instrução de peça 20 - que, por sua vez, remetem em sua página 7 à instrução inicial de peça 8. 
Em sua defesa, o Sr. Luiz Carlos Dias da Costa alegou ter meramente desempenhado incumbência estatutária ao assinar a prestação de contas formulada pela Sra. Telma Nunes de Sá, então gerente financeira da Furj (peça 35, p. 2) .
Diante da elusiva resposta acima, a Secex/RJ mais uma vez concluiu, em 4/8/2017 (peça 39) , pela 'necessidade de nova ampliação do polo passivo da TCE' (peça 38, p. 7) , promovendo nova rodada de citações a fim de incluir a referida Sra. Telma Nunes de Sá (peça 46) , bem assim a Sra. Esther Hermes Luck (peça 45) , apontada como gestora do Contrato 6/2008 e 'efetiva autorizadora de despesas'.
Em sua mais recente instrução de mérito (peça 77) , a Secex/RJ propõe rejeitar as alegações de defesa presentes nos autos, à exceção daquelas apresentadas pela Sra. Telma Nunes de Sá - sob o argumento de que, embora tenha assinado a prestação de contas em tela, 'o período de vigência do contrato não está abrangido no período em que a Sra. Telma Nunes de Sá foi titular, temporária, da função de gerente financeira' (peça 77, p. 6) .
Nesse sentido, a secretaria propugna julgar irregulares as contas do Sr. Fernando Sérgio de Melo Portinho, que ocupou o cargo de Presidente da Furj no período de 23/3/2004 a 19/11/2009, da Sra. Esther Hermes Luck, na condição de gestora do Contrato 6/2008, consoante a cláusula segunda do mesmo; e do Sr. Luiz Carlos Dias da Costa, na condição de Superintendente Geral à época do referido contrato. 
Em adição, pugnou pela condenação dos responsáveis (tirante a Sra. Telma Nunes de Sá) a ressarcirem, solidariamente entre si e com a Furj, os valores repassados pela UniRio (descontado o valor de R$ 58.362,63, já devolvido em 27/20/2010) , bem assim ao pagamento de multa individual prevista no art. 57 da Lei 8.443/1992.
O Ministério Público de Contas da União, todavia, opõe reparos à proposta da unidade técnica, levando em consideração os argumentos abaixo. Além de examinar as alegações de defesa, entendemos necessário comentar a composição do rol de responsáveis e a data de referência do débito. Doravante, o presente parecer assume a estrutura seguinte:
II - Da composição do rol de responsáveis	4
III - Análise das alegações de defesa	6
Fundação de Apoio à Universidade Federal do Estado do Rio de Janeiro (Furj)	6
Sr. Fernando Sérgio de Melo Portinho (presidente da Furj quando recebidos os recursos)	8
Sr. Luiz Carlos Dias da Costa (Superintendente Geral da Furj)	11
Sra. Esther Hermes Lück (suposta gestora do Contrato 6/2008)	13
Preliminar de prescrição arguida pela Sra. Esther Hermes Lück	17
Sra. Telma Nunes de Sá	18
IV - Data de referência do débito	19
V - Considerações finais	19
II - Da composição do rol de responsáveis
Conforme reportado acima, em 29/4/2016, a unidade técnica determinou a citação da Furj e de seu representante à época dos fatos (peça 9) . De motu proprio, diante das acusações recíprocas entre os responsáveis, passou a determinar, em 28/4/2017 (peça 21) e 4/8/2017 (peça 39) , a citação de agentes internos à entidade privada, motivando as providências 'em respeito à transparência e à ampla defesa' (peça 20, p. 9) .
Sobre a composição do rol de responsáveis em casos tais, remetemos à análise traçada pelo então Procurador-Geral do Ministério Público de Contas, Dr. Paulo Bugarin, em parecer lançado no TC Processo 010.128/2014-0 (peça 51) :
13. Indubitável que, havendo transferência de dinheiros públicos, a entidade agraciada responderá pela deficiência na prestação de contas, já que se reconhece a pessoa jurídica como centro de imputação jurídica autônoma. Todavia, também se coloca em alcance o gestor que a represente ao tempo em que a aludida prestação se torna exigível, ante a caracterização de eventual omissão como ato ilícito.
14. Assim, não importa ao caso investigar quem tenha praticado ato de gestão interno ao GNCTV, ou quem tenha servido de procurador àquela entidade, ou mesmo quem tenha desempenhado a função de diretor cinematográfico, produtor executivo ou cineasta, como elucubra a unidade técnica em sua derradeira instrução. Perante o erário respondem o GNCTV e seu representante legal no momento da prática do injusto, restando à sociedade empresarial, caso assim entenda, vindicar direito de regresso contra seus colaboradores, caso se perceba lesada.
O entendimento acima foi acolhido, e aperfeiçoado, por ocasião do Acórdão 1636/2016-TCU-Plenário (Rel. Min. Raimundo Carreiro) , proferido em seguida nos mesmos autos (TC Processo 010.128/2014-0) , cujo voto condutor bem aponta a responsabilidade dos representantes da entidade, também ao tempo em que se tornam exigíveis as contas parciais.
25. Antes da prestação de contas final havia a obrigação concreta de apresentação de prestação de contas parcial. Após a apresentação desta, foram constatadas várias irregularidades/impropriedades que, embora informadas ao Contratado, não foram saneadas, motivo pelo qual, por meio das Notas Técnicas 37 e 38/2010 (peça 1, fls. 124/174) , o Contratante entendeu que a saída seria a rescisão contratual com a devolução do valor total repassado, diante do não atingimento do objeto contratual. 
26. Desse modo, no caso concreto, a obrigação de prestar contas era exigível mesmo antes do término da avença (prestação de contas parcial) , não sendo cabível só ao final da avença, como colocado pelo Parquet. Dessa maneira, a persecução dos gestores que antecederam o Sr. Antônio César Teixeira Vidigal, como representantes legais do GNCTV (Senhores Tarcísio Teixeira Vidigal e Humberto Carneiro Vidigal) é plenamente cabível.
Similar entendimento se encontra estampado no voto condutor do Acórdão 4133/2016-TCU-Primeira Câmara (Rel. Min. José Múcio Monteiro) : 'Perante o erário respondem o GNCTV [pessoa jurídica beneficiária] e seu representante legal no momento da prática do injusto, restando à sociedade empresarial, caso assim entenda, vindicar direito de regresso contra seus colaboradores, caso se perceba lesada'.
Volvendo ao caso em epígrafe, ponderamos, maxima venia à diligente unidade técnica, que nada há de inédito na 'tentativa de seus superiores hierárquicos, verdadeiros responsáveis pela correta prestação de contas e valores referentes aos pagamentos efetuados, utilizarem-se do expediente de tentar direcionar a responsabilidade que lhes cabe a subordinados funcionais' (peça 77, p. 6) . Diante de tal comum expediente, o TCU fixou a jurisprudência acima comentada, a fim de prevenir que a instrução do feito se enrede na organização de entes privados, de forma, muitas vezes, contraproducente.
Tem pertinência aqui, também, a jurisprudência do Tribunal segundo a qual 'A ausência de citação de outros responsáveis solidários pelo dano ao erário não obsta o andamento regular do processo de tomada de contas especial, tendo em vista que o instituto da solidariedade passiva constitui benefício exclusivo do credor' (jurisprudência sistematizada a partir do Acórdão 2334/2020-TCU-Primeira Câmara, Rel. Min. Benjamin Zymler) . 
Em igual sentido, vide os Acórdão 425/2019-TCU-Plenário (Rel. Min. Benjamin Zymler) , 3.752/2018-2ª Câmara (Rel. Min. Ana Arraes) e 1.337/2017-Plenário (Rel. Min. Ana Arraes) , sendo que a partir deste último a Diretoria de Jurisprudência extraiu o seguinte enunciado orientador do corpo técnico:
Não há necessidade de chamamento, no processo de controle externo, de todos os corresponsáveis por débito perante o erário, uma vez que o instituto da solidariedade passiva é benefício conferido pelo legislador ordinário ao credor, que pode exigir de um ou de alguns dos devedores o pagamento da integralidade da dívida.
Resta, doravante, analisar as alegações de defesa dos agentes citados.
III - Análise das alegações de defesa
A unidade técnica, valendo-se de delegação de competência, promoveu a citação dos agentes listados no Quadro 1 a seguir:
Quadro 1 - Agentes citados nesta TCE
	Responsável
	Cargo / função
	Ciência
	Resposta

	Fundação de Apoio a Universidade do Rio de Janeiro
	Beneficiária dos recursos públicos
	p. 13 e 69
	p. 18

	Fernando Sérgio de Melo Portinho
	Presidente
	p. 12, 33, 71 e 72
	p. 19, 32 e 73

	Luiz Carlos Dias da Costa
	Superintendente
	p. 28 e 47
	p. 35

	Esther Hermes Luck
	Gestora do contrato
	p. 52
	p. 65

	Telma Nunes de Sá
	Gerente financeira
	p. 53
	p. 58

Impende examinar as alegações de defesa de cada um dos responsáveis separadamente.
Fundação de Apoio à Universidade Federal do Estado do Rio de Janeiro (Furj) 
Nota-se que, inicialmente, a Furj fora citada a restituir o valor integral do contrato por conta da 'não comprovação da boa e regular aplicação dos recursos repassados pela Universidade Federal do Estado do Rio de Janeiro (Unirio) à Fundação de Apoio à Universidade do Rio de Janeiro, por conta do Contrato de Prestação de Serviços 6/2008' (peça 11, p. 1) . A instrução de peça 8 foi remetida, juntamente com o ofício de citação, a fim de aclarar o motivo da imputação de débito.
Em resposta, a Furj manifestou-se à peça 18, mediante expediente assinado pelo presidente do Conselho Curador, no sentido de que:
[Entretanto,] a FUNDAÇÃO DE APOIO À UNIVERSIDADE FEDERAL DO ESTADO DO RIO DE JANEIRO - UNIRIO - FURJ, encontra-se, completamente, inoperante, sendo impossível sua manutenção, visto a total inviabilidade econômica e financeira, não tendo mais formas de captação de recursos, ficando sem fontes de receita, estando sem realizar qualquer atividade operacional, não operacional, financeira ou patrimonial, ou seja, suas atividades e objetivos estatutários, desde 01/09/2013, conforme ata apensada.
 (...) 
Ademais, sobre a presente demanda cumpre salientar que a FUNDAÇÃO DE APOIO À UNIVERSIDADE FEDERAL DO ESTADO DO RIO DE JANEIRO - UNIRIO - FURJ não foi beneficiária dos valores do aventado convênio, na medida em que não cobrava taxa de administração ou semelhante, não obtendo qualquer vantagem ou benefício direto.
Por fim, a FUNDAÇÃO DE APOIO À UNIVERSIDADE FEDERAL DO ESTADO DO RIO DE JANEIRO - UNIRIO - FURJ informa que cumpriu, integralmente, o objeto do convênio, tudo dentro dos ditames legais, não somente no presente caso, mas em todas sues contrafações [sic].
Destarte, expomos que em nenhum momento a Fundação de Apoio à Universidade Federal do Estado do Rio de Janeiro - FURJ, se recusou, retardou ou omitiu dados para o prosseguimento regular dos procedimentos vigentes perante este Douto Órgão.
Paradoxalmente, o presidente daquele conselho informa que a Furj 'não dispõe de funcionários e/ou representantes legais', embora 'ainda exista no mundo jurídico' (peça 18, p. 3) . 
Embora sempre mencionadas nas instruções subsequentes, as alegações de defesa prestadas pela Furj não foram examinadas pela unidade técnica (peça 20, p. 7-8; peça 38, p. 7) [footnoteRef:2], sequer em seu derradeiro pronunciamento (peça 77, p. 9) [footnoteRef:3], talvez pela escassez de suas razões. [2:  "A Furj nada acresceu à documentação já encaminhada anteriormente".]  [3:   "A Furj nada acresceu à documentação já encaminhada anteriormente. Mantém-se, assim, a responsabilidade atribuída à Furj, solidariamente aos demais responsáveis"] 
A fim de evitar nulidade, em relação à fundação de apoio, cumpre examinarmos, neste espaço, os argumentos defensivos.
O primeiro ponto arguido pela Furj - qual seja, sua 'inviabilidade econômica e financeira, não tendo formas de captação de recursos, ficando sem fontes de receita' - não obsta o julgamento pela irregularidade de suas contas, nem sua condenação ao ressarcimento do dano e/ou ao pagamento de multa. Eventual insolvência da entidade há de ser verificada na fase executória do acórdão condenatório ou no procedimento de apuração de haveres realizado pelo liquidante daquela instituição.
O argumento seguinte, no sentido de que a Furj 'não foi beneficiária dos valores do aventado convênio, na medida em que não cobrava taxa de administração ou semelhante, não obtendo qualquer vantagem ou benefício direto', não merece prosperar. É incontroverso que a Furj recebeu R$ 561.265,10, provenientes da UniRio - que, a seu turno, angariou tais recursos junto ao MEC. O fato de não cobrar taxa de administração ou semelhante não elide a constatação de que percebeu os valores, não tendo prestado contas de sua aplicação adequadamente.
O último ponto relaciona-se ao cumprimento do objeto do convênio. Reparamos, nesse tocante, que a execução física (também dita 'execução técnica') do acordo não foi questionada pela Unirio, pelo MEC ou pelo TCU, permanecendo grave falha na seara da execução financeira. Mais especificamente, a prestação de contas ofertada carece de documentos que associem os valores recebidos com as despesas efetuadas.
A relevância de demonstrar o vínculo entre os valores recebidos da União e as despesas efetuadas é explicitada no voto condutor do Acórdão 3545/2006-TCU-Primeira Câmara (Rel. Min. Marcos Vilaça) , que assim enuncia:
 Além de comprovar a consecução do objeto avençado, cabe ao gestor estabelecer nexo entre a realização do objeto do convênio e os recursos recebidos para esse fim. De outro modo, poderia existir um objeto realizado por diversos recursos com a mesma prestação de contas, razão pela qual essas exigências não constituem mera formalidade, por se tratar do único meio de controle que permite atestar a boa e regular aplicação dos recursos públicos. 
40. 	O entendimento é reiterado, entre outros julgados, por ocasião do Acórdão 1741/2017-TCU-Primeira Câmara (Rel. Min. Bruno Dantas) , cujo voto condutor assim registra:
 18. Defendo veementemente que tal comprovação inequívoca é especialmente importante quando se trata de recursos federais geridos por pessoas que, ordinariamente, têm acesso a diversas fontes de recursos públicos e privados. Preocupa nesses casos, pois, a possibilidade de gestores mal intencionados bancarem uma única despesa com duas ou mais origens distintas, permitindo a apropriação indevida de verbas federais. Nesse sentido, por exemplo, o Acórdão 1909/2014-TCU-Segunda Câmara [Rel. Min. Aroldo Cedraz].
Nessa esteira de entendimento, o Ministério Público de Contas opina pela rejeição das alegações de defesa da Furj. Em consequência, propugnamos por que se julguem irregulares suas contas, condenando-a ao ressarcimento integral do valor em epígrafe, bem como ao pagamento de multa a ele proporcional (art. 57 da Lei 8.443/2992) .
Sr. Fernando Sérgio de Melo Portinho (presidente da Furj quando recebidos os recursos) 
O representante da entidade à época da execução das despesas, Sr. Fernando Sérgio de Melo Portinho, esclareceu a dinâmica dos fatos e, no mérito, argumentou (peça 19) que: 
	a) as irregularidades apontadas na fase interna tiveram por parâmetro de confronto a IN STN 1/1997, aplicável a convênios (e instrumentos congêneres) , porém não a contratos de prestação de serviços (peça 19, p. 6-8) ; 
	b) o Relatório de Prestação de Contas relativo ao exercício de 2009 fora remetido à UFRJ em 14/9/2010, 'quando o Defende[nte] já havia deixado a Presidência da FURJ' (peça 19, p. 2) , a qual exercera entre 23/3/2004 e 19/11/2009 (peça 19, p. 9) . Com efeito, quando a UniRio determinou à Furj as correções nas contas prestadas, em 24/3/2010, o responsável já não mais presidia a instituição (peça 19, p. 15) ;
	c) a presidência da Furj era cargo meramente honorário, eis que 'o exercício de atividades executivas ou de gestão financeira' cabia ao superintendente geral, conforme estatuto da instituição (peça 19, p. 9-12) , e aos 'Coordenadores do Projeto' (peça 19, p. 14) ;
	d) a mera assinatura do contrato não justifica sua responsabilização, uma vez que: 
O simples fato de ter assinado o contrato na condição de Presidente não é motivo suficiente para que ser responsabilizado, por absoluta falta do elemento CONDUTA, exigido como pressuposto para instauração da Tomada de Contas Especial.
Como se percebe, não há qualquer relação entre a simples assinatura do contrato e a suposta falha na prestação de contas, haja vista que não era incumbência do sr. Fernando Portinho a execução do contrato.
 (peça 19, p. 14 - caixa alta no original) 
	e) o recebimento da primeira notificação em 2014, 'após 6 (seis) anos da celebração do Contrato e 5 (cinco) anos de sua saída da Presidência, sem sequer ter recebido qualquer pedido de esclarecimento no curso da fiscalização, caracteriza, claramente, mitigação da ampla defesa e do Contraditório' (peça 19, p. 16) ;
	f) em processos semelhantes envolvendo a Furj, o Tribunal teria exculpado os responsáveis mediante os Acórdão 2296/2013-TCU-Segunda Câmara (Rel. Min. Aroldo Cedraz) e 462/2009-Plenário (Rel. Min.-Subst. Weder de Oliveira) .
A Secex/RJ, a outro tempo (peça 77, p. 10-11) , ponderou que
70. 	A irregularidade atribuída ao ex-gestor diz respeito ao fato de ele ter desempenhado as atribuições de Presidente da Fundação à época e ter sido, assim, autoridade máxima da entidade, responsável pelos seus atos de gestão e signatário do Convênio sob análise. A conduta do responsável, consistente no cometimento de impropriedades no âmbito da prestação de contas, teria ocasionado prejuízo ao erário, pela inexistência de documentos imprescindíveis à sua comprovação.
 (...) 
73. Cabe evidenciar, entretanto, que consta dos autos diversos contatos/respostas do responsável que demonstram que o ex-gestor estava ciente da situação irregular, bem como da instauração da tomada de contas especial, como se pode verificar das correspondências datadas de 7/10/2014, 8/10/2014 e 20/10/2014 (peça 2, p; 9-12, 13, 29-35) . Saliente-se que o documento datado de 7/10/2014, via Ofício TCE/Port. 400/2013-07/2014 (peça 2, p. 9-12) notificava-o quanto à não comprovação de parte dos recursos transferidos pelo convênio em comento.
74. Mais ainda, a Pró-Reitora de Administração da Unirio encaminhou o Ofício/Unirio/Proad 112/2010, de 10/8/2010, à superintendente geral da Furj, relacionando 27 processos (dentre os quais, o processo objeto desta TCE) que a mencionada fundação ainda não havia apresentado as respectivas prestações de contas, apesar de todos os prazos já terem sido esgotados (peça 1, p. 51-53) . Não é factível que noticia dessa relevância não tenha chegado ao conhecimento de seu presidente, o Sr. Fernando Sergio de Melo Portinho, em sua efetiva gestão.
75. Portanto, as alegações no sentido de que, devido ao lapso de mais de sete anos existente entre a execução do convênio e a citação, ocorreu a mitigação do exercício da ampla defesa e contraditório, não merecem guarida, pois o responsável acusou o recebimento das notificações a respeito das irregularidades encontradas e a instauração da TCE. 
76. Assim, não se sustenta a alegação ora considerada (mitigação do exercício da ampla defesa e contraditório) , uma vez que a Comissão de TCE da Unirio facultou ao ex-gestor a oportunidade de exercício da ampla defesa e contraditório ainda na fase de apuração da Tomada de Contas Especial. 
77. O responsável referiu-se ainda à informação existente nos autos sobre a perda e extravio de documentos e sobre a inoperância e vacância de cargos e dissolução dos conselhos na Furj, sem, contudo, estabelecer nexo com as irregularidades e com o débito acusados na prestação de contas dos recursos do Contrato 6/2008.
Verifica-se, de plano, que a secretaria somente examinou os argumentos listados nos itens 'c' e 'e'. A fim de suprir essa lacuna, traçamos as considerações abaixo.
Quanto ao primeiro ponto (item 'a') , recordamos que ao tempo da celebração e execução do Contrato 6/2008 em tela vigorava a Lei 8.958/1994, cujo artigo 3º assim previa, em sua redação original:
Art. 3º Na execução de convênios, contratos, acordos e/ou ajustes que envolvam a aplicação de recursos públicos, as fundações contratadas na forma desta lei serão obrigadas a: 
I - observar a legislação federal que institui normas para licitações e contratos da administração pública, referentes à contratação de obras, compras e serviços; 
II - prestar contas dos recursos aplicados aos órgãos públicos financiadores; 
III - submeter-se ao controle finalístico e de gestão pelo órgão máximo da Instituição Federal de Ensino ou similar da entidade contratante; 
IV - submeter-se à fiscalização da execução dos contratos de que trata esta lei pelo Tribunal de Contas da União e pelo órgão de controle interno competente. 
Ademais, o próprio contrato entre a Furj e a Unirio, em sua cláusula quinta, parágrafo terceiro (peça 1, p. 39) , expressamente demandava prestação de contas para liberação das parcelas do pagamento. A cláusula oitiva do acordo explicitava a seguinte obrigação, a ser adimplida ao cabo da vigência contratual: 
À FURJ, apresentar prestação de contas dos recursos repassados nos moldes, formato e em acordo com a Instrução Normativa STN n° 01, de 15 de janeiro de 1997, ao gestor indicado por portaria pela Reitoria da UNIRIO;
 Dessarte, muito embora se possa questionar o parâmetro de controle evocado pela unidade técnica, certo é que a irregularidade pela qual o agente fora citado - a saber, o defeito na prestação de contas - permanece inalterado.
O tópico seguinte (item 'b' - prazo para contas recaiu na gestão seguinte) merece detida análise, já que trata do momento em que se tornam devidas as contas do uso de recursos públicos. 
É consabido que o dever de prestar contas dos haveres públicos origina-se diretamente do texto constitucional, sendo inarredável a todo aquele que guarda, administra etc. 'dinheiros, bens e valores públicos' (art. 70, parágrafo único, da Constituição da República) .
Com base na constatação acima, temos sustentado (e.g. TC 028.085/2014-0) que o momento a partir do qual as referidas contas se tornam exigíveis é determinado por dois critérios independentes: 1) de forma convencionada entre o órgão ou entidade concedente e o beneficiário, inscrevendo-se prazo no instrumento do acordo; e 2) a qualquer tempo, a requerimento do órgão ou entidade que detenha competência para tomar as contas.
O prazo convencionado para apresentação de contas recaiu em 2010, desbordando, portanto, da gestão do Sr. Fernando Sérgio de Melo Portinho à frente da Furj (i.e. 23/3/2004 a 19/11/2009) . Todavia, diante da incompletude das contas ofertadas no prazo convencionado, acionou-se o segundo critério exposto acima - de forma que, em 8/10/2014, a Unirio requereu ao Sr. Fernando Sérgio de Melo Portinho, representante da Furj à época da realização das despesas, 'esclarecimentos quanto ao débito identificado por esta' Comissão de TCE (peça 2, p. 11) . 
Observa-se que reiterada jurisprudência do TCU reconhece o dever atribuível aos gestores públicos de se precaverem contra a possibilidade de que seus sucessores evoquem a inviabilidade de prestar contas dos recursos administrados em mandato anterior. Na prática, daqueles que deixaram o comando de instituições beneficiárias de valores federais espera-se que guardem cópia dos documentos necessários a comprovar a lisura de sua gestão.
Concluímos, no caso concreto, que as contas em análise são de fato exigíveis do Sr. Fernando Sérgio de Melo Portinho, ainda que convencionada sua apresentação em momento posterior ao de sua administração. 
O argumento seguinte (item 'd') encontra refutação nas considerações acima, lançadas em resposta ao argumento do item 'b'. Importa assinalar que, ao contrário do afirmado em alegações de defesa (peça 19, p. 14) , o responsável o é não pelo 'simples fato de ter assinado o contrato', mas por ter exercido a qualidade de representante da Furj no período em que foram recebidos os recursos.
Por fim, rechaçamos também o argumento de que os Acórdão 2296/2013-TCU-Segunda Câmara (Rel. Min. Aroldo Cedraz) e 462/2009-Plenário (Rel. Min. Weder de Oliveira) cofiguram precedentes qualificados para o presente caso (item 'f') . Reparamos que o lapso entre a citação e os fatos apurados corresponde a mais de nove anos, no primeiro julgado, e mais de doze anos, no caso da segundo decisão.
Considerando o arrazoado acima, opinamos pela rejeição das alegações de defesa do Sr. Fernando Sérgio de Melo Portinho, sugerindo o julgamento pela irregularidade de suas contas, bem assim sua condenação à reparação do dano e ao pagamento de multa fundamentada no art. 57 da Lei 8.443/1992.
Sr. Luiz Carlos Dias da Costa (Superintendente Geral da Furj) 
Recordamos que o Sr. Luiz Carlos Dias da Costa, superintendente geral da Furj, foi citado pela 'impugnação total das despesas realizadas com recursos destinados à execução do Contrato de Prestação de Serviços 6/8000 [sic]' (peça 25) . Segundo o ofício citatório, a descrição da irregularidade a ele atribuída estaria contida na instrução precedente (peça 20) - a qual, por sua vez, se limita a fazer a seguinte remissão para a primeira instrução (peça 8) elaborada nos autos:
27. Na instrução inicial no âmbito desta Corte (peça 8) , concluiu-se que:
27.1	não houve comprovação da boa e regular aplicação dos recursos repassados pela Universidade Federal do Estado do Rio de Janeiro (Unirio) , em face da Fundação de Apoio à Universidade do Rio de Janeiro (Furj) , para a execução do Contrato de Prestação de Serviços 6/2008;
 (peça 20, p. 7) 
Revisitando a aludida peça 8, nota-se, por fim, que a irregularidade imputada ao Sr. Luiz Carlos Dias da Costa é a mesma que ensejou a citação da Furj e do Sr. Fernando Sérgio de Melo Portinho - a saber, falha nos documentos aptos a demonstrar o vínculo entre os recursos recebidos pela Furj e os gastos efetuados no âmbito do Contrato 6/2008.
O referido responsável apresentou alegações de defesa à peça 35, argumentando, em síntese, que:
	a) o contrato em questão fora assinado pelo presidente da Furj;
	b) o defendente era subordinado ao presidente da Furj, por força do estatuto daquela entidade;
	c) o defendente não elaborou a prestação de contas inquinada, pertencendo essa atribuição à Diretoria Financeira, então sob o comando da Sra. Telma Nunes de Sá;
	d) o defendente fora exonerado da Furj em 2009, momento anterior à prestação de contas;
	e) ao tempo em que fora chamado a suprir as contas prestadas, não mais trabalhava na Fundação nem dispunha de 'meios para sanar eventuais falhas' (peça 35, p. 5) ; e
	f) o defendente não obteve qualquer ganho pessoal com a falha em apuração.
Apesar de mencionar os argumentos do expediente defensivo, a Secex/RJ não realizou a efetiva análise em sua instrução de peça 38 (p. 6-7) . Em sua última manifestação (peça 77, p. 11) , registra tão somente que:
81. Como o responsável nada acresceu à documentação e aos esclarecimentos já encaminhados anteriormente, remanescem as irregularidades apontadas, qual seja, o não esclarecimento quanto a sua efetiva atuação na execução do Contrato de Prestação de Serviços 6/2008, contrato esse que não apresentou nexo de causalidade entre o pactuado e o realizado, ocasionando a não aprovação da prestação de contas em sua totalidade, resultando no débito de R$ 517.771,05, consoante análise da prestação de contas efetuada pela Gerência de Contratos e Convênios da UniRio.
82. Saliente-se que de forma análoga ao utilizado pelos ex-presidente da Furj, os argumentos de defesa apresentados pelo Sr. Luiz Carlos Dias da Costa se ativeram aos assuntos periféricos da sua gestão, abordando aspectos licitatórios, operacionais, funcionais e processuais, sem, todavia, apresentar alegações convincentes, capazes de afastar sua responsabilidade por seus atos administrativos na execução do contrato sob análise, culminando pela tentativa de redirecionar sua responsabilidade nesta TCE para os subordinados. 
Palmilhando o estatuto da Furj, observa-se que o Sr. Luiz Carlos Dias da Costa, na qualidade de superintendente geral, tinha o dever de gerenciar 'as operações administrativas, financeiras e finalísticas' da entidade (vide transcrição à peça 2, p. 158-159) . Entre tais atividades se incluía não apenas a prestação de contas elaborada pela Diretoria Financeira, unidade a si subordinada, como também a supervisão sobre os requisitos dos documentos fiscais comprobatórios e, de forma ainda mais relevante, sobre o trânsito dos valores em conta bancária específica. 
Nesse passo, exsurgem, de fato, desinfluentes os argumentos 'a', 'b', 'c' e 'd', acima resumidos.
Quanto ao ponto 'e', aplicam-se as ponderações já lançadas na análise da defesa do Sr. Fernando Sérgio de Melo Portinho, no sentido de que a incompletude das contas prestadas pelos sucessores ocasiona o dever de supri-las, já que a jurisprudência do TCU estipula o dever de precaução àqueles que assumem a posição de prestadores de contas.
Finalmente, observamos que é o prejuízo ao erário, independente de 'ganho pessoal' (item 'f') , que enseja o dever de reparação aos cofres públicos.
Ressalte-se, por fim, que o conjunto de elementos indicados pela unidade técnica à peça 20, p. 9, os quais baseiam a conclusão de que o Sr. Luiz Carlos Dias da Costa teve efetiva participação na gestão do contrato inquinado, indicam como devida a sua responsabilização pelo débito apurado nestes autos. Desse modo, o Parquet opina pela rejeição das alegações de defesa apresentadas pelo Sr. Luiz Carlos Dias da Costa. 
Sra. Esther Hermes Lück (gestora do Contrato 6/2008) 
A exemplo dos demais responsáveis deste processo, a Sra. Esther Hermes Lück foi citada pela 'impugnação total das despesas realizadas com os recursos destinados à execução do Contrato de Prestação de Serviços 6/2008', remontando às conclusões da CGU sobre a impossibilidade de associar os recursos percebidos pela Furj com as despesas no âmbito do acordo. 
No sentir da unidade técnica (peça 38, p. 1 e 7) , a responsabilidade da defendente advém da: 1) menção de seu nome no instrumento contratual; e 2) autorização de despesas no bojo do contrato:
4. Na cláusula segunda do Contrato 6/2008, cuja publicação no DOU (peça 1, p. 36) ocorreu em 20/3/2008, a vigência da avença foi estabelecida por um prazo doze meses, a partir da data de sua publicação, podendo ser prorrogado por igual período até o máximo de 60 meses. A cláusula oitava (peça 1, p. 40) , ao tratar da operacionalidade do ajuste, estabeleceu:
O acompanhamento e a fiscalização da execução do presente Contrato será efetuado pela Servidora ESTHER H. LUCK, matrícula Siape-CEFET n° 3080307, que será a Gestora do mesmo, cabendo a ela o disposto nos artigos 67 e 73 da Lei 8.666/93 e suas alterações e ao final do presente Contrato: 
 (...) 
53. Consoante se observa no relatado no item 5 supra, houve designação, no termo do contrato, de servidora pertencente ao Cefet, a Sra. Esther Hermes Lück, como gestora do contrato 6/2008, competindo-lhe o acompanhamento e a fiscalização da avença. Prova da atuação dessa servidora como efetiva autorizadora de despesas à conta dos recursos repassados foi colhida nos documentos de peça 1, p. 63, 73, 76, 83, 100 e 111, dentre outras, referentes a solicitações dessa gestora dirigidas à Furj visando o pagamento de bolsas e indenizações de despesas diversas. 
 
Em sua defesa (peça 65. p. 2-5) , a responsável alegou preliminar de prescrição, nos seguintes termos:
 (...) apenas na data da manifestação da SECEX-RJ, em 27/7/2017, a responsabilidade pelo débito apurado foi 'estendida' à requerente (e a outras pessoas) e a ela dada ciência, em 16/08/2017 da instauração e tramitação da tomada de contas especial, bem como dos motivos de sua instauração (...) 
5 - Diante do que foi até aqui exposto, não resta a mais mínima dúvida de que as alegações de defesa da ora requerente devem ter início com a PRELIMINAR DE PRESCRIÇÃO da ação punitiva por esse Tribunal de Contas da União.
6 - Assim o é, porquanto dispõe o artigo 1º da Lei n° 9.873, de 23/11/1999, que 'prescreve em cinco anos a ação punitiva da Administração Pública Federal, direta ou indireta, no exercício do poder de polícia, objetivando apurar infração à legislação em vigor, contados da prática do ato ou, no caso de infração permanente ou continuada, do dia em que tiver cessado'.
 (...) 
8 - Por oportuno, quanto à imprescritibilidade da ação de ressarcimento mencionada na decisão acima transcrita, é de se ressaltar que o Egrégio Supremo Tribunal Federal reconheceu a repercussão geral quanto à prescritibilidade da pretensão de ressarcimento ao erário, fundada em decisão do Tribunal de Contas, conforme Recurso Extraordinário nº 636.886, sob relatoria do Ministro Teori Zavascki, atualmente atribuída ao Ministro Alexandre de Moraes, no qual restou assentado que incumbe submeter novamente à análise do Plenário daquela Corte, sob a sistemática da repercussão geral, o alcance da regra estabelecida no § 5 do artigo 37 da Constituição Federal, relativamente a pretensões de ressarcimento ao erário, fundadas em decisões de Tribunal de Contas.
9 - Voltando à questão da prescrição, no presente caso, tendo-se por encerrada a execução do contrato em dezembro de 2009, como consta nos autos, são decorridos quase 08 (oito) anos até a citação da ora requerente, em 16/08/2017, quando já estava recoberta pela prescrição, há quase 03 (três) anos, a ação punitiva desse Tribunal de Contas da União.
10 - Não há que se falar que se teria por interrompida a prescrição da ação punitiva em questão, nos termos do inciso I do artigo 2º da Lei n° 9.873/1999, com a primeira citação ocorrida nos autos, em razão da solidariedade, como prescreve o parágrafo 1º do artigo 204 do Código Civil, porquanto 'a solidariedade não se presume; resulta da lei ou da vontade das partes', a teor do disposto no artigo 265 do mesmo Código Civil.
Adicionalmente, a Sra. Esther Hermes Lück alega que, malgrado tenha sido mencionada no instrumento contratual, não expressou sua 'concordância ou aceitação' (peça 65, p. 5) nem tomou conhecimento de sua designação para acompanhar a integralidade do contrato, tendo somente recebido:
 (...) orientação verbal do então Coordenador da UAB na UFF, para que a requerente preparasse o ofício dirigido à Superintendência Geral da FURJ, cuja cópia segue em frente (doc. 01 e 01-A) , substabelecendo a gestão do referido contrato para outros dois responsáveis e reservando para si apenas a gestão do Curso de Empreendedorismo e Inovação, com a parcela de R$ 117.822.50 do valor total do contrato (R$ 561.265,10) .
A alegação acima seria respaldada pelos ofícios juntados à peça 65, p. 10-11 e 26-27, no qual se comunica que, 'em concordância com documento previamente enviado à Furj pelo coordenador da Universidade Aberta do Brasil na Universidade Federal Fluminense, professor Luiz Manuel', a gestão do Contrato 6/2008 estaria parcialmente 'subestabelecida'. Segundo o mesmo documento, coube à defendente o acompanhamento do 'Curso Seqüencial em Empreendedorismo e Inovação', para o qual foram alocados R$ 117.822,50. 
A mesma informação encontra-se em mensagem eletrônica cuja cópia foi acostada à peça 65, p. 14. Com efeito, as demais correspondências oficiais trazidas a lume pela defendente indicam ter sido ela 'responsável pelos recursos a serem aplicados no curso de Empreendedorismo e Inovação' (v.g. peça 65, p. 21, 28-29, 32 etc.) , especificamente.
Pontua, adicionalmente, que 'não cabe e nem poderia caber à requerente receber a prestação de contas da FURJ e encaminhá-la à DICON/UNIRIO, uma vez que o curso que coordenou, assim como os outros previstos no contrato n° 06/2008, está contido na Coordenação da UAB na UFF' (peça 65, p. 8) .
Por fim, registra que o relatório da Comissão de TCE atestou a 'execução acadêmica' do convênio (peça 65, p. 8) e requer, sucessivamente, que o Tribunal reconheça a 'prescrição da ação punitiva (...) mas, caso seja ultrapassada a barreira da preliminar de prescrição', seja julgado improcedente o procedimento sob exame. Solicita, ainda, preferência na tramitação do feito, com supedâneo no Estatuto do Idoso, bem como a produção de sustentação oral na respectiva sessão de julgamento.
Enfrentando os argumentos acima, a Secex/RJ principia por comentar o tema da prescrição nos termos consignados à peça 77, p. 7-8:
47. Não há razão para acolher os argumentos apresentados, não viabilizando assim o prazo prescricional de cinco ou a teoria da irretroatividade. Esta matéria já se encontra pacificada, no âmbito deste Tribunal, em consonância com o STF, no julgamento do Mandado de Segurança 26.210-9/DF, em 4/9/2008, e conforme a Súmula-TCU 282, enunciada: 'As ações de ressarcimento movidas pelo Estado contra os agentes causadores de danos ao erário são imprescritíveis'.
48. Ressalte-se a necessidade de atenção quanto ao tipo do ilícito apontado, visto que ilícitos civis e administrativos não se confundem. Nesse sentido, há que ressaltar que este Tribunal, em recentes julgados (Acórdão 5928/2016-TCU-Segunda Câmara, rel. Vital do Rêgo 5.939/2016-TCU-2ª Câmara, rel. Marcos Bemquerer) , tem entendido que a tese fixada pelo STF no RE 669.069 (Repercussão Geral 666) , que trata da incidência da prescrição nos débitos com a União decorrentes de ilícitos civis, com prazo prescricional de cinco anos, não alcança prejuízos que decorram de ilícitos administrativos, como a não comprovação da regular gestão de recursos públicos, que são imprescritíveis.
49. Nessa linha é a jurisprudência pacificada desta Corte de Contas, exemplificada no Acórdão 232/2017-TCU-Primeira Câmara (rel. Bruno Dantas) .
50. Quanto à prescrição da pretensão punitiva da multa prevista no art. 57 da Lei 8.443/1992, a matéria foi pacificada neste parquet por meio do Acórdão 1441/2016-TCU-Plenário (rel. Walton Alencar Rodrigues) , que apreciou incidente de uniformização de jurisprudência destinado a dirimir dúvida acerca da subsunção da pretensão punitiva ao instituto da prescrição, restando assente que a prescrição neste caso é contada a partir da data de ocorrência da irregularidade sancionada, nos termos do art. 189 do Código Civil. 
51. Cabe, pois, aplicar ao presente caso concreto, a regra geral de dez anos prevista no art. 205 da Lei 10.406/2002 (Código Civil) . Assim, não se considera prescrita a pretensão punitiva [sic] do TCU quanto aos débitos abordados, sendo válida a base de cálculo da multa prevista no art. 57 da Lei 8.443/1992 para aqueles débitos em relação aos quais não houve o transcurso do prazo de 10 anos.
No concernente à 'gestão tripartite' do contrato (peça 77, p. 6) , a unidade técnica considera que: 1) sua atuação como autorizadora de despesas restaria comprovada pelos documentos às peças 1, p. 63, 73, 76, 83, 100 e 111; e 2) o caso se trataria de subdelegação por ela realizada, de modo que os demais gestores do contrato seriam seus 'subalternos/subdelegados' (peça 77, p. 8) e a competência de supervisionar a execução de todo o contrato permaneceria consigo.
Em consequência, a secretaria pugna pela rejeição das alegações de defesa da Sra. Esther Hermes Lück, com o julgamento pela irregularidade de suas contas, acompanhada da condenação à reparação do dano no valor integral do contrato (solidariamente com os demais responsáveis) , bem assim ao pagamento de multa do art. 57 da Lei 8.443/1992 (peça 77, p. 9) . 
O Ministério Público de Contas, divergindo parcialmente da unidade instrutora, reconhece procedência parcial ao pedido da defendente. Reservando a discussão acerca do prazo prescricional à subseção imediatamente seguinte, comentaremos os demais argumentos na ordem em que foram expostos acima.
Iniciando pelo ato que denominaram 'subestabelecimento' do contrato, aquiescemos à conclusão de que a 'concordância ou aceitação' da responsável afigura-se desnecessária para a efetividade de sua designação, considerando sua relação laboral com a Furj. Em outro quadrante, não prospera a alegação de que não tomara conhecimento da referida designação, considerando o fato de que redigiu e assinou os ofícios mencionados pela unidade técnica.
Todavia, os documentos referidos pela Secex/RJ não apenas demonstram a atuação da Sra. Esther Hermes Lück concernente ao Contrato 6/2008, como também servem para comprovar a delimitação de seu âmbito de ingerência, consoante registramos nos parágrafos 73 e 74 deste parecer.
A nosso sentir, afigura-se equivocada a afirmativa da unidade técnica no sentido de que a delegação na execução do Contrato 6/2008 tenha sido decidida pela própria defendente, havendo nos autos documentação indicativa de que tal deliberação partiu de escalões superiores ao dela. Reforçando essa constatação, reparamos que os demais executores do contrato eram professores universitários lotados em instituições distintas.
Nesse diapasão, o Parquet de Contas entende suficientemente comprovada a delimitação da conduta atribuível à Sra. Esther Hermes Lück, o que importa sobremaneira para circunscrever sua responsabilidade à administração dos recursos alocados ao 'Curso Seqüencial em Empreendedorismo e Inovação' (R$ 117.822,50) .
Os demais argumentos - responsabilidade da Coordenação da UAB e reconhecimento da 'execução acadêmica' do convênio - não socorrem a defendente. A um tempo, os ofícios juntados à peça 1 (p. 63, 73 etc.) demonstram que a responsável participou ativamente na gestão dos recursos em tela. A outro turno, não se questiona a execução técnica (ou física, ou 'acadêmica') do acordo, e sim a lacuna na demonstração de sua plena regularidade financeira.
Cabe anotar, a esta altura, que à responsável não podem ser imputadas todas as irregularidades listadas pelo controle interno (que, ao cabo, embasaram sua citação) , mas tão somente as capituladas nos itens 'c' (falta de identificação da fonte dos recursos na nota fiscal) e 'd' (falha no ateste) do parágrafo 3 deste parecer. Assim, irregularidades na prestação de contas, como a ausência de extratos bancários e de comprovante de devolução do saldo, não podem ser atribuídas à Sra. Esther Hermes Lück, por extravasarem de suas competências - fato que deverá refletir na dosimetria da punição aplicada.
Concluindo, o Ministério Público de Contas da União posiciona-se pelo acolhimento parcial das alegações de defesa da Sra. Esther Hermes Lück, opinando por que suas contas sejam julgadas irregulares e, por conseguinte, seja a responsável condenada a reparar, solidariamente com a Furj e seus superiores, a quantia que administrou (R$ 117.822,50) , em razão dos defeitos nos documentos fiscais, reportados acima.
Preliminar de prescrição arguida pela Sra. Esther Hermes Lück
A defendente fundamentou sua resistência (preliminar de prescrição) na Lei 9.873/1999 (peça 65, p. 31) , em decisão do Superior Tribunal de Justiça (REsp 1.480.350-RS) e, sobretudo, no reconhecimento de repercussão geral ao RE 636.886. Considerando que a peça defensiva é anterior ao julgamento proferido pelo Supremo Tribunal Federal em 17/4/2020 no âmbito do referido tema, e tratando-se a prescrição de matéria cognoscível de ofício, cumpre examinar os desdobramentos da deliberação do STF sobre os processos em trâmite no TCU.
Ao julgar o mérito do Tema 899 de repercussão geral, tendo como leading case o RE 636.886, no qual se discutia o alcance da regra estabelecida no art. 37, § 5º, da Constituição Federal, relativamente a pretensões executórias fundadas em decisões condenatórias de Tribunal de Contas, foi fixada a seguinte tese, nos termos do voto do Ministro Alexandre de Moraes, relator do RE, cujo entendimento foi seguido pelos demais ministros da Corte Suprema[footnoteRef:4]: 'É prescritível a pretensão de ressarcimento ao erário fundada em decisão de Tribunal de Contas'. [4:  Informação apresentada na descrição da decisão apresentada no site do STF: "Os Ministros Roberto Barroso, Edson Fachin e Gilmar Mendes acompanharam o Relator com ressalvas." (grifo nosso) .] 
A partir da leitura do voto proferido pelo Ministro Alexandre de Moraes, este membro do Ministério Público compreende que a decisão do STF não trata diretamente do andamento de TCEs no âmbito da Corte de Contas. Há que se diferenciar o âmbito de atuação do TCU - que representa, no raciocínio ora apresentado, os demais Tribunais de Contas de todas as esferas de governo - dos demais órgãos estatais que, após a formação do título executivo extrajudicial, exercerão a pretensão executória em juízo, como a Advocacia-Geral da União (AGU) (responsável pela cobrança de multas e débitos a serem recolhidos aos cofres da União, bem como de autarquias e fundações públicas federais) e os órgãos jurídicos próprios de entidades da Administração indireta que deles dispõem (a exemplo das sociedades de economia mista, empresas públicas e conselhos de classe) .
De todo modo, é possível constatar, à vista dos votos consignados no referido julgamento, que a interpretação conferida pela Corte Suprema à matéria constitucional, quanto à inteligência do art. 37, § 5º, da Constituição Federal[footnoteRef:5], é a da prescritibilidade, como regra, da pretensão de ressarcimento ao erário. Segundo constou do item 2 da ementa do acórdão, somente seriam imprescritíveis 'as ações de ressarcimento ao erário fundadas na prática de ato de improbidade administrativa doloso tipificado na Lei de Improbidade Administrativa - Lei 8.429/1992' (grifo nosso) , conforme tese anteriormente definida na apreciação do Tema 897[footnoteRef:6]. [5:  Constituição Federal:"Art. 37 omissis (...) § 5º A lei estabelecerá os prazos de prescrição para ilícitos praticados por qualquer agente, servidor ou não, que causem prejuízos ao erário, ressalvadas as respectivas ações de ressarcimento." (grifo nosso) ]  [6:  "São imprescritíveis as ações de ressarcimento ao erário fundadas na prática de ato doloso tipificado na Lei de Improbidade Administrativa."] 
O prazo prescricional quinquenal adotado pelo Ministro Alexandre de Morais, no julgamento do RE 636.886, por sua vez, guarda relação mais específica com a execução judicial de dívida ativa e decorre da aplicação da legislação federal infraconstitucional ao caso concreto sob análise pelo STF, extrapolando, assim, a matéria constitucional ali apreciada sob a sistemática da repercussão geral, não se revestindo do mesmo alcance ultra partes. Ademais, à vista dos demais votos lançados, observa-se que não há sequer uma opinião jurídica uníssona entre os ministros daquela Corte a respeito do cômputo do prazo de prescrição no âmbito do controle externo.
O processo de contas, de caráter não judicial, não se confunde com a execução judicial que pode ser deflagrada a partir do título executivo extrajudicial caracterizado pela decisão proferida pelo Tribunal de Contas, não podendo lhe ser transpostas, sem qualquer ponderação, as regras de prescrição que se aplicam à segunda.
Nesse sentido, ainda que nos pareça necessária a adequação da jurisprudência do TCU à tese fixada pelo STF no Tema 899, no sentido de incorporar o entendimento da prescritibilidade da pretensão ressarcitória, em revisão do entendimento consagrado na Súmula TCU 282[footnoteRef:7], não nos parece adequada a pronta transposição do prazo prescricional aplicado pelo Ministro Alexandre de Moraes, naquele caso concreto, à execução judicial, para a pretensão condenatória exercida por meio do processo de contas. [7:  "As ações de ressarcimento movidas pelo Estado contra os agentes causadores de danos ao era¿rio sa¿o [em quaisquer casos] imprescritíveis."] 
Assim, em coerência com o entendimento consolidado da Corte de Contas quanto à incidência do prazo geral de prescrição do art. 205 do Código Civil[footnoteRef:8], de dez anos, à falta de norma específica, às sanções de sua competência, entendemos que o mesmo pode ser estendido, pelas mesmas razões, para a pretensão condenatória de fins ressarcitórios exercida no âmbito do processo de contas. [8:  Acórdão 1441/2016-TCU-Plenário.] 
No caso em exame, considerando que a data da ocorrência irregular é o dia 21/5/2009, quando venceu o prazo para a apresentação da prestação de contas do Convênio 81/2005, e que o ato que ordenou a citação dos responsáveis foi emitido em 4/8/2017 (peça 39) , verifica-se que não decorreram dez anos entre as datas mencionadas. Portanto, com a interrupção do curso do prazo prescricional, conclui-se pela não ocorrência da prescrição.
Sra. Telma Nunes de Sá (Gerente financeira) 
A citação endereçada à Sra. Telma Nunes de Sá descrevia a irregularidade a ela cominada de forma idêntica à dos demais responsáveis: 'impugnação total das despesas realizadas com os recursos destinados à execução do Contrato de Prestação de Serviços 6/2008' (peça 46) . De igual maneira, remetia aquele ofício à instrução precedente (peça 38) , que por sua vez aludia à instrução original (peça 8) . Em sua primeira manifestação nos autos, conforme já comentado, a Secex/RJ encampa as conclusões do controle interno acerca das causas e extensão do dano (vide parágrafo 3 deste parecer) .
As alegações de defesa constantes da peça 58 informam que a Sra. Telma Nunes de Sá trabalhou na Furj como 'celetista sem cargo comissionado ou de gestão' (peça 58, p. 6) 'na área financeira, meramente como escriturária' (peça 58, p. 4) , no qual somente operacionalizava os pagamentos previamente autorizados pelo superintendente geral e pelo gerente do setor de projetos, conforme fluxograma inserido à peça 58, p. 4. 
Todavia, entre 27/4/2010 e 1/12/2010, ocupou o cargo de gerente financeira, o que justifica sua assinatura na prestação de contas encaminhada à Unirio (peça 1, p. 54) . 
Argumenta, ainda, que desbordaria da 'esfera de atribuições funcionais da defendente o julgamento, avaliação ou eventual rejeição à ordem hierárquica do Superintendente Geral e da Gerencia de Projetos' (peça 58, p. 5) . A reforçar sua ilegitimidade passiva nesta TCE, assevera que 'jamais assinou cheques ou quaisquer documentos relativos a qualquer Convênio ou Contrato, sua tarefa se circunscrevia a planilhar informações financeiras fornecidas' (peça 58, p. 6) .
A Secex/RJ entende assistir razão à defendente, 'uma vez que o período de vigência do contrato não está abrangido no período em que a Sra. Telma Nunes de Sá foi titular, temporária, da função de gerente financeira (...) [e] resta evidenciado não ter havido efetiva atuação da Sra. Telma Nunes de Sá na execução do Contrato de Prestação de Serviços 6/2008' (peça 77, p. 6) . Nessa toada, propugna sua exclusão do rol de responsáveis. 
Neste ponto, endossamos a conclusão da unidade instrutora, no sentido de excluir a Sra. Telma Nunes de Sá da presente relação processual.
IV - Data de referência do débito
Nota-se, a partir dos apontamentos constantes dos autos (e.g. peça 20, p. 6) , que a Controladoria-Geral da União teria considerado incorreta a data de 1/11/2009, momento de pagamento da UniRio à Furj, como 'partida para atualização do débito', já que os recursos supostamente teriam sido liberados à Furj em 5/5/2008.
O Parquet de Contas, a seu tempo, sublinha que a data considerada pelo tomador de contas originário - qual seja, 1/11/2009 - constitui a referência acertada para fixação do débito, já que, em 5/5/2008, os recursos tornaram-se disponíveis à UniRio, e não à Furj. Desse modo, não se pode considerar que os valores tenham adentrado a esfera de disponibilidade da Furj e de seu representante antes da efetiva transferência realizada pela UniRio (e não pelo MEC) em seu favor, tornando-se incongruente responsabilizá-los por momento anterior a esse.
Nesse passo, com as licenças de praxe às instâncias de análise que anteriormente opinaram neste feito, o Ministério Público de Contas propugna pela retificação da data de referência para imputação de débito, conforme arrazoado acima.
V - Considerações finais
Como resultado das considerações acima, o Parquet de Contas diverge, em determinados aspectos, da proposta de encaminhamento formulada pela Secex/RJ (peça 77) , propugnando por que o douto Colegiado adote deliberação no seguinte sentido:
	I. acolher as alegações de defesa da Sra.  Telma Nunes de Sá, excluindo-a da presente relação processual; 
	II. rejeitar as alegações de defesa apresentadas pela Fundação de Apoio à Universidade Federal do Estado do Rio de Janeiro (Furj) e pelos Srs. Fernando Sérgio de Melo Portinho (então presidente da Furj) , Luiz Carlos Dias da Costa (superintendente geral) e Esther Hermes Luck (gestora do Contrato 6/2008) ; 
	III. com fundamento nos arts. 1º, inciso I; 16, inciso III, alínea b e c, e § 2º; 19; e 23, inciso III, da Lei 8.443/1992 conjug. c/ os arts. 1º, inciso I; 209, inciso II, e § 5º; 210; e 214, inciso III, do RITCU, sejam julgadas irregulares as contas da Fundação de Apoio à Universidade Federal do Estado do Rio de Janeiro (Furj) , dos Srs. Fernando Sérgio de Melo Portinho e Luiz Carlos Dias da Costa, e da Sra Esther Hermes Luck, condenando-os ao ressarcimento, em regime de solidariedade (art. 16, § 2º, in fine, da Lei 8.443/1992) , das quantias abaixo determinadas, atualizadas monetariamente e acrescidas dos juros de mora, a partir de 1/11/2009 até o efetivo recolhimento, abatendo-se na oportunidade o montante de R$ 58.362,63, já devolvido ao Tesouro Nacional em 27/12/2010, na forma da legislação em vigor:
Quadro 1 - Responsáveis solidários: Furj e os Srs. Fernando Sérgio de Melo Portinho; 
Luiz Carlos Dias da Costa; e Esther Hermes Luck.
	Valor Original 
	Data da ocorrência
	Débito

	R$ 117.822,50
	1/11/2009
	Débito

	R$ 58.362,63
	27/10/2010
	Crédito

Quadro 2 - Responsáveis solidários: Furj e os Srs. Fernando Sérgio de Melo Portinho; e
Luiz Carlos Dias da Costa;
	Valor Original 
	Data da ocorrência
	Natureza

	R$ 443.442,60 ¹
	1/11/2009
	Débito

		       ¹ O valor corresponde ao total (R$ 561.265,10) deduzido do débito no Quadro 1 (R$ 117.822,50) .
	IV. aplicar à Fundação de Apoio à Universidade Federal do Estado do Rio de Janeiro (Furj) e aos Srs. Fernando Sérgio de Melo Portinho; Luiz Carlos Dias da Costa; e Esther Hermes Luck, individualmente, a multa prevista no art. 57 da Lei 8.443/1992 conjug. c/ o art. 267 do Regimento Interno, com a fixação do prazo de quinze dias, a contar das notificações, para que comprovem, perante o Tribunal (art. 214, inciso III, alínea 'a', do RI-TCU) , o recolhimento das dívidas aos cofres do Tesouro Nacional, atualizadas monetariamente desde a data do acórdão que vier a ser proferido até a data dos efetivos recolhimentos, se forem pagas após o vencimento, na forma da legislação em vigor;
	V. autorizar, desde logo, nos termos do art. 28, inciso II, da Lei 8.443/1992, a cobrança judicial das dívidas, caso não sejam atendidas as notificações; 
	VI. encaminhar cópia da deliberação que vier a ser proferida, bem como do relatório e do voto que a fundamentarem, à Promotoria de Fundações do Ministério Público do Estado do Rio de Janeiro (Mperj) , por analogia ao disposto no art. 16, § 3º, da Lei 8.443/1992 conjug. c/ o art. 209, § 7º, do RI-TCU, para, na condição de curador da Fundação de Apoio à Universidade Federal do Estado do Rio de Janeiro (Furj) , adotar as medidas que entender cabíveis."
	É o relatório.

Alda Regina Abreu da Silva Velho (OAB/RJ 133.030) e outra representando Esther Hermes Lück; Cláudia Coelho do Amaral (OAB/RJ 78.923) e outros representando Telma Nunes de Sá; Gabriel Vinícius Montaleão Diniz (OAB/RJ 185.483) e outros representando Luiz Carlos Dias da Costa; Maurício Sardinha Meneses dos Reis (OAB/RJ 119.316) e outros representando Fernando Sérgio de Melo Portinho.

Procurador Rodrigo Medeiros de Lima.

TOMADA DE CONTAS ESPECIAL. NÃO COMPROVAÇÃO DA BOA E REGULAR APLICAÇÃO DE RECURSOS FEDERAIS REPASSADOS. REJEIÇÃO DAS RAZÕES DE JUSTIFICATIVA. CONTAS IRREGULARES. DÉBITO. MULTA.

TOMADA DE CONTAS ESPECIAL (TCE)

Secretaria de Controle Externo de Tomada de Contas Especial (SecexTCE).

Trata-se de tomada de contas especial acerca de irregularidades perpetradas na execução do Contrato de Prestação de Serviços 6/2008, celebrado entre a Universidade Federal do Estado do Rio de Janeiro (UNIRIO) e a Fundação de Apoio à Universidade do Rio de Janeiro (Furj) . O contrato inscreveu-se no âmbito do Convênio 81/2005, firmado entre o Ministério da Educação (MEC) e a universidade, que objetivou "Implantar e ofertar o Curso de Especialização em Novas Tecnologias para o Ensino da Matemática e o Curso Sequencial em Empreendedorismo e Inovação, dentro do Sistema Universidade Aberta do Brasil para o 1° e 2º semestres".
A fundamentação da TCE encontra-se, em síntese, nas seguintes irregularidades: ausência da prestação de contas correspondente às despesas realizadas no exercício de 2008, totalizando R$ 236.594,56; ausência de identificação do contrato nas notas fiscais, contrariando o art. 30 da Instrução Normativa/STN 01/97; ausência de extratos bancários em conta específica, contrariando o art. 28, inc. VII, da Instrução Normativa/STN 01/97; ausência do comprovante de devolução de saldo após o término da execução, no valor de R$ 111.627,19, contrariando o art. 28, inc. IX, da Instrução Normativa/STN 01/97; ausência de relatórios de acompanhamento da execução do objeto. Em função dessas e outras irregularidades, não foi possível avaliar a prestação de contas referente aos recursos federais repassados, o que ocasionou o débito em discussão.
A unidade técnica citou os seguintes responsáveis pelo débito: Fundação de Apoio à Universidade do Rio de Janeiro, beneficiária dos recursos públicos; Fernando Sérgio de Melo Portinho, presidente da fundação; Luiz Carlos Dias da Costa, superintendente; Esther Hermes Lück, gestora do contrato; Telma Nunes de Sá, gerente financeira.
Após a análise dessas citações, a unidade instrutiva propõe acatar as alegações de defesa apresentadas por Telma Nunes de Sá. No entanto, quanto aos demais, entende se deve rejeitar as alegações, bem como julgar as contas irregulares, condená-los em débito e aplicar-lhes multa.
O Ministério Público junto ao TCU diverge da proposta da unidade técnica em relação a dois pontos: porção do débito atribuída à responsável Esther Hermes Lück, em virtude de acatar parcialmente suas razões de defesa; e a data do débito.
Anuo, no geral, à proposta do Parquet, à exceção da responsabilização desta última.
Passo a decidir.
Fundação de Apoio à Universidade Federal do Estado do Rio de Janeiro (Furj) .
2.1. A Furj foi citada a restituir o valor integral do contrato por conta da "não comprovação da boa e regular aplicação dos recursos repassados pela Universidade Federal do Estado do Rio de Janeiro (UNIRIO) à Fundação de Apoio à Universidade do Rio de Janeiro, por conta do Contrato de Prestação de Serviços 6/2008".
2.2. A fundação alega, em síntese, que: atravessa inviabilidade econômica e financeira, não tendo formas de captação de recursos, ficando sem fontes de receita; não foi beneficiária dos valores do aventado convênio, na medida em que não cobrava taxa de administração ou semelhante, não obtendo qualquer vantagem ou benefício direto; e cumpriu o objeto pactuado.
2.3. O primeiro ponto arguido pela Furj - qual seja, sua "inviabilidade econômica e financeira, não tendo formas de captação de recursos, ficando sem fontes de receita" - não obsta o julgamento pela irregularidade de suas contas, nem sua condenação ao ressarcimento do dano e/ou ao pagamento de multa. Eventual insolvência da entidade há de ser verificada na fase executória do acórdão condenatório ou no procedimento de apuração de haveres realizado pelo liquidante daquela instituição.
2.4. O argumento seguinte, no sentido de que a Furj "não foi beneficiária dos valores do aventado convênio, na medida em que não cobrava taxa de administração ou semelhante, não obtendo qualquer vantagem ou benefício direto", não merece prosperar. É incontroverso ter a Furj recebido R$ 561.265,10, provenientes da UNIRIO - que, a seu turno, angariou tais recursos no MEC. O fato de não cobrar taxa de administração ou semelhante não elide a constatação de que percebeu os valores, não tendo prestado contas de sua aplicação adequadamente.
2.5. O último ponto relaciona-se ao cumprimento do objeto do convênio. Apesar do argumento, o fato é que a prestação de contas ofertada carece de documentos que associem os valores recebidos às despesas efetuadas.
2.6. Nesse sentido, deve-se julgar irregulares suas contas, condenando-a ao ressarcimento integral do valor do débito, bem como ao pagamento de multa, que fixo no valor de R$ 75.000,00.
Fernando Sérgio de Melo Portinho (presidente da Furj à época do recebimento dos recursos) 
2.7. Este responsável foi citado pela não comprovação da boa e regular aplicação dos recursos repassados pela UNIRIO à Furj, por conta do contrato de Prestação de Serviços 6/2008.
2.8. Em síntese, alega que: as irregularidades apontadas na fase interna tiveram por parâmetro de confronto a IN STN 1/1997, aplicável a convênios, porém não a contratos de prestação de serviços; o Relatório de Prestação de Contas relativo ao exercício de 2009 foi remetido à UFRJ, época em que o defendente já havia deixado a presidência da Furj; a presidência da fundação era cargo meramente honorário, eis que o exercício de atividades executivas ou de gestão financeira cabia ao superintendente-geral; a mera assinatura do contrato não justifica a responsabilização do defendente; o recebimento da primeira notificação em 2014, após 6 anos da celebração do contrato e 5 anos de sua saída da presidência, sem sequer ter recebido qualquer pedido de esclarecimento no curso da fiscalização, caracterizaria ofensa à ampla defesa e ao contraditório.
2.9. Não assiste razão ao defendente. O contrato entre a fundação e a universidade, em sua cláusula quinta, parágrafo terceiro, expressamente demandava prestação de contas para liberação das parcelas do pagamento. A cláusula oitava do acordo explicitava a seguinte obrigação, a ser adimplida ao cabo da vigência contratual: "À FURJ, apresentar prestação de contas dos recursos repassados nos moldes, formato e em acordo com a Instrução Normativa STN n° 01, de 15 de janeiro de 1997, ao gestor indicado por portaria pela Reitoria da UNIRIO". Ademais, a irregularidade pela qual se citou o agente - a saber, o defeito na prestação de contas - permanece inalterada.
2.10. Ressalto, também, que a jurisprudência do TCU reconhece o dever atribuível aos gestores públicos de se precaver contra a possibilidade de que seus sucessores evoquem a inviabilidade de prestar contas dos recursos administrados em mandato anterior. Espera-se daqueles que deixaram o comando de instituições beneficiárias de valores federais a guarda de cópia dos documentos necessários a comprovar a lisura de sua gestão. In casu, as despesas ocorreram na gestão de Fernando Sérgio de Melo Portinho; portanto é quem responde por falhas na aplicação dos valores.
2.11. Importa assinalar, ainda, que, ao contrário do afirmado em alegações de defesa, o responsável o é não pelo "simples fato de ter assinado o contrato", mas por ter exercido a qualidade de representante da Furj no período em que foram recebidos os recursos.
2.12. Por fim, as alegações no sentido de que, devido ao lapso de mais de seis anos existente entre a execução do convênio e a citação, teria ocorrido ofensa ao exercício da ampla defesa e do contraditório, não merecem guarida, pois o responsável acusou o recebimento das notificações a respeito das irregularidades encontradas e da instauração da TCE em sua fase interna.
2.13. Nesse sentido, deve-se julgar irregulares suas contas, condenando-o ao ressarcimento integral do valor do débito, bem como ao pagamento de multa, que fixo no valor de R$ 75.000,00.
Luiz Carlos Dias da Costa (superintendente-gral da Furj) 
2.14. O responsável também foi citado pela não comprovação da boa e regular aplicação dos recursos repassados pela UNIRIO à Furj, por conta do aludido contrato de Prestação de Serviços 6/2008.
2.15. O defendente apresentou os seguintes argumentos: o contrato em questão foi assinado pelo presidente da Furj; o defendente era subordinado ao presidente da fundação, por força do estatuto daquela entidade; o defendente não elaborou a prestação de contas inquinada, pertencendo essa atribuição à Diretoria Financeira, então sob o comando de Telma Nunes de Sá; o defendente foi exonerado da Furj em 2009, anteriormente à prestação de contas; ao tempo em que foi chamado a suprir as contas prestadas, não mais trabalhava na fundação nem dispunha de "meios para sanar eventuais falhas"; o defendente não obteve qualquer ganho pessoal com a falha em apuração.
2.16. Os argumentos do defendente não devem prosperar. Palmilhando o estatuto da Furj, observa-se que Luiz Carlos Dias da Costa, na qualidade de superintendente geral, tinha o dever de gerenciar "as operações administrativas, financeiras e finalísticas" da entidade. Entre tais atividades, estavam incluídas a prestação de contas elaborada pela Diretoria Financeira, unidade subordinada, e a supervisão sobre os requisitos dos documentos fiscais comprobatórios e, de forma ainda mais relevante, sobre o trânsito dos valores em conta bancária específica.
2.17. Por fim, a incompletude das contas prestadas pelos sucessores ocasiona o dever de supri-las, já que a jurisprudência do TCU estipula o dever de precaução àqueles que assumem a posição de prestadores de contas à época de execução das despesas, conforme já abordado na análise dos argumentos do responsável anterior.
2.18. Nesse sentido, deve-se julgar irregulares suas contas, condenando-o ao ressarcimento integral do valor do débito, bem como ao pagamento de multa, que fixo no valor de R$ 75.000,00.
Esther Hermes Lück (gestora do Contrato 6/2008) 
2.19. A responsável, da mesma forma, foi citada pela não comprovação da boa e regular aplicação dos recursos repassados pela universidade à fundação, diante do contrato em discussão.
2.20. Alega que não lhe cabe - e nem lhe poderia caber - receber e/ou confeccionar a prestação de contas da Furj, pois essa não era sua atribuição, ademais, o Contrato 06/2008 foi devidamente executado.
2.21. Acolho os argumentos da defendente, por não restar estabelecido o nexo causal entre a sua conduta e a irregularidade disposta no expediente citatório. Esther Hermes Lück era a gestora do contrato, e, nesse particular, a citação não descreveu possíveis falhas ocorridas na execução do acordo em si, conforme disposto na análise do MPTCU: "A outro turno, não se questiona a execução técnica (ou física, ou "acadêmica") do acordo, e sim a lacuna na demonstração de sua plena regularidade financeira".
Telma Nunes de Sá (gerente financeira) 
2.22. De igual forma, esta responsável foi citada pela não comprovação da boa e regular aplicação dos recursos repassados pela UNIRIO à Furj, por meio do aludido contrato.
2.23. Alega que trabalhou na fundação como "celetista sem cargo comissionado ou de gestão", "na área financeira, meramente como escriturária", e que somente operacionalizava os pagamentos previamente autorizados pelo superintendente-geral e pelo gerente do setor de projetos. Argumenta, ainda, que desbordaria da "esfera de atribuições funcionais da defendente o julgamento, avaliação ou eventual rejeição à ordem hierárquica do Superintendente Geral e da Gerencia de Projetos". A reforçar sua ilegitimidade passiva nesta TCE, assevera que "jamais assinou cheques ou quaisquer documentos relativos a qualquer Convênio ou Contrato, sua tarefa se circunscrevia a organizar informações financeiras fornecidas".
2.24. A unidade técnica e o MPTCU entendem assistir razão à defendente, "uma vez que o período de vigência do contrato não está abrangido no período em que a responsável foi titular, temporária, da função de gerente financeira (...) [e] resta evidenciado não ter havido efetiva atuação de Telma Nunes de Sá na execução do Contrato de Prestação de Serviços 6/2008". 
2.25. Anuo aos posicionamentos uníssonos de acolher as razões de defesa desta responsável.
	Ante o exposto, VOTO por que o Tribunal adote a minuta de deliberação que ora submeto à apreciação deste Colegiado.
TCU, Sala das Sessões Ministro Luciano Brandão Alves de Souza, em 20 de outubro de 2020.
ANA ARRAES 
Relatora